---
title: "Determinantes del salario y de la informalidad laboral en Argentina"
subtitle: "Trabajo Final — Pre-procesamiento de datos"
author: "Lautaro Sanfilippo"
date: today
lang: es
format:
  html:
    theme: [litera, custom.scss]
    toc: true
    toc-location: left
    toc-title: "Contenidos"
    toc-depth: 3
    number-sections: true
    code-fold: true
    code-tools: true
    code-summary: "Ver código"
    fig-align: center
    fig-width: 8
    fig-height: 5
    fig-dpi: 150
    tbl-cap-location: bottom
    embed-resources: true
    smooth-scroll: true
execute:
  warning: false
  message: false
  echo: true
  cache: false
knitr:
  opts_chunk:
    autodep: true
    dev: "png"
    dpi: 150
---

```{r setup}
#| include: false
library(tidyverse)
library(eph)
library(knitr)
library(gt)

# ===========================================================================
#  TEMA: Modern Minimalist Pastel — el gris es contexto; el pastel, el mensaje
#  Regla de color (paleta pastel):
#    celeste pastel = Varón        rosa pastel  = Mujer
#    verde menta    = ventaja / más / positivo  (formal, sube el salario)
#    coral durazno  = desventaja / menos / riesgo (informal, baja el salario)
#    lavanda        = acento neutro de marca
# ===========================================================================
ink      <- "#3A3F55"   # slate profundo (títulos, énfasis)
charcoal <- "#525871"   # texto principal
slate    <- "#8A90A6"   # gris azulado (ejes, secundario)
gray_md  <- "#B4B9C9"   # gris medio
gray_lt  <- "#DCE0EA"   # gris claro (contexto, no significativo)
gray_pl  <- "#F1F3F9"   # gris muy claro (rellenos neutros)
grid_col <- "#EEF0F7"   # grilla
paper    <- "#FFFFFF"

# Pastel principales (tono medio: legibles también como línea/punto)
celeste  <- "#8FBEE0"   # celeste pastel -> Varón
rosa     <- "#EDA9BE"   # rosa pastel    -> Mujer
menta    <- "#84C9AE"   # verde menta    -> ventaja / formal / sube
durazno  <- "#EFA48A"   # coral durazno  -> desventaja / informal / baja
lavanda  <- "#A89BD6"   # lavanda        -> acento neutro de marca

# Versiones suaves (rellenos resaltados)
celeste_s <- "#C2DDF0"
rosa_s    <- "#F6CEDA"
menta_s   <- "#BCE3D3"
durazno_s <- "#F7CFBE"

# Alias semánticos (mantienen el resto del informe sin tocar)
accent    <- durazno    # desventaja / menos / riesgo
accent2   <- menta      # ventaja / más / positivo
accent_s  <- durazno_s
accent2_s <- menta_s

# Mapas semánticos
pal_sexo <- c("Varón" = celeste, "Mujer" = rosa)          # celeste / rosa
pal_inf  <- c("Formal" = menta,  "Informal" = durazno)    # formal bien / informal mal
pal_dir  <- c("Sube el salario" = menta, "Baja el salario" = durazno,
              "Más informalidad" = durazno, "Menos informalidad" = menta,
              "No significativo" = gray_lt)

# ---- Tema minimalista de los gráficos ------------------------------------
theme_min <- theme_minimal(base_size = 13) +
  theme(
    text                 = element_text(color = charcoal),
    plot.title           = element_text(face = "bold", size = 14.5, color = ink,
                                        margin = margin(b = 3)),
    plot.subtitle        = element_text(size = 11, color = slate,
                                        margin = margin(b = 14), lineheight = 1.15),
    plot.caption         = element_text(size = 8.5, color = gray_md, hjust = 0,
                                        margin = margin(t = 10)),
    plot.title.position  = "plot",
    plot.caption.position = "plot",
    axis.title           = element_text(size = 10.5, color = slate),
    axis.title.x         = element_text(margin = margin(t = 6)),
    axis.title.y         = element_text(margin = margin(r = 6)),
    axis.text            = element_text(color = slate),
    panel.grid.major     = element_line(color = grid_col, linewidth = 0.5),
    panel.grid.minor     = element_blank(),
    legend.position      = "top",
    legend.justification = "left",
    legend.title         = element_blank(),
    legend.text          = element_text(color = charcoal, size = 10.5),
    legend.key.size      = unit(0.9, "lines"),
    strip.text           = element_text(face = "bold", color = ink, hjust = 0,
                                        size = 11),
    plot.background      = element_rect(fill = paper, color = NA),
    panel.background     = element_rect(fill = paper, color = NA),
    plot.margin          = margin(16, 18, 12, 16)
  )
theme_set(theme_min)
update_geom_defaults("bar",        list(fill = celeste))
update_geom_defaults("col",        list(fill = celeste))
update_geom_defaults("boxplot",    list(fill = gray_pl, color = slate))
update_geom_defaults("point",      list(color = slate))
update_geom_defaults("pointrange", list(color = charcoal))
update_geom_defaults("line",       list(color = charcoal))

# ---- Tablas con gt: estética minimalista (sin grillas, regla en cabecera)-
tabla <- function(x, cap = NULL, digits = 2, ...) {
  x <- as.data.frame(x, check.names = FALSE, stringsAsFactors = FALSE)
  cols   <- names(x)
  es_num <- vapply(x, is.numeric, logical(1))
  g <- gt(x)
  dig_de <- function(i) if (length(digits) == 1) digits else
                        if (i <= length(digits)) digits[i] else digits[length(digits)]
  for (i in seq_along(cols)) if (es_num[i])
    g <- fmt_number(g, columns = all_of(cols[i]), decimals = dig_de(i),
                    dec_mark = ",", sep_mark = ".")
  if (!is.null(cap)) g <- tab_caption(g, md(cap))
  g |>
    sub_missing(missing_text = "—") |>
    cols_align(align = "center", columns = where(is.numeric)) |>
    tab_options(
      table.font.names           = c("Inter", "Helvetica Neue", "Arial",
                                     "DejaVu Sans", "sans-serif"),
      table.font.size            = px(13),
      table.font.color           = charcoal,
      table.background.color      = paper,
      table.border.top.style      = "none",
      table.border.bottom.style   = "none",
      heading.align              = "left",
      column_labels.background.color = paper,
      column_labels.font.weight  = "bold",
      column_labels.font.size    = px(11),
      column_labels.border.top.style    = "none",
      column_labels.border.bottom.color = lavanda,
      column_labels.border.bottom.width = px(2),
      table_body.hlines.color    = "#EFF1F3",
      table_body.border.bottom.color = gray_lt,
      table_body.border.bottom.width = px(1),
      data_row.padding           = px(9),
      table.align                = "center"
    ) |>
    tab_style(style = cell_text(color = slate, weight = "bold"),
              locations = cells_column_labels())
}

ef  <- function(b) sprintf("%+.1f%%", 100 * (exp(b) - 1))
efa <- function(b) sprintf("%.0f%%", abs(100 * (exp(b) - 1)))
```

# Introducción

El mercado laboral argentino se caracteriza por una marcada **heterogeneidad
salarial** y una elevada **informalidad** (empleo no registrado). Entender qué
explica el salario de las personas y qué determina la probabilidad de trabajar en
la informalidad es una de las preguntas centrales de la economía laboral, y tiene
consecuencias directas de política pública: dónde concentrar la fiscalización, qué
grupos quedan más desprotegidos, cuánto rinde realmente estudiar.

Este trabajo aborda las dos preguntas sobre **microdatos reales** de la Encuesta
Permanente de Hogares (EPH), recorriendo el flujo completo de pre-procesamiento,
análisis exploratorio y modelado. Se ajustan dos modelos complementarios:

- un **modelo de regresión lineal** para el (log) salario horario, que cuantifica
  cuánto vale cada característica de la persona y su empleo, y
- un **modelo de regresión logística** para la probabilidad de ser informal.

La **informalidad** cumple un doble rol que vale la pena anticipar: es la
**variable a explicar** en el modelo logístico y, al mismo tiempo, una
**variable explicativa** del modelo de salarios, porque se espera que, a igualdad
de las demás características, los trabajadores informales ganen menos.

# Los datos

## Fuente

Los datos provienen de la **Encuesta Permanente de Hogares (EPH)** que elabora el
**INDEC**. Es una encuesta continua que releva 31 aglomerados urbanos y publica
microdatos abiertos y anonimizados con periodicidad trimestral. Se usa la **base
de individuos del 4.º trimestre de 2025** (el último período disponible al momento
de hacer el trabajo), que se descarga directamente desde el INDEC con el paquete
[`eph`](https://holatam.github.io/eph/). De este modo el informe se reproduce de
punta a punta: la descarga, la limpieza y todos los modelos corren dentro de este
mismo documento.

```{r descarga}
#| cache: true
cruda <- get_microdata(year = 2025, period = 4, type = "individual")
```

La base original tiene **`r format(nrow(cruda), big.mark=".")` personas** y
**`r ncol(cruda)` variables**. A partir de ella se construye una base analítica
restringida a la población de interés, que se describe a continuación.

## Objetivos

1. **Explicar el salario horario** de las personas asalariadas en función de su
   capital humano y de las características de su empleo, midiendo en particular los
   retornos a la educación, la brecha salarial de género y la penalización
   asociada a la informalidad.
2. **Modelar la probabilidad de informalidad laboral** con esas mismas
   características y evaluar qué tan bien el modelo logra distinguir a un
   trabajador formal de uno informal.

## Las variables

A partir de la base original se arma una base analítica con las siguientes
variables (su construcción se detalla en la sección de pre-procesamiento):

```{r tabla-variables}
#| echo: false
tribble(
  ~Variable, ~Tipo, ~Rol, ~Definición,
  "salario_horario", "Numérica continua", "Respuesta (lineal)", "Ingreso de la ocupación principal por hora: P21 / (horas × 4,33)",
  "log_salario", "Numérica continua", "Respuesta (lineal)", "Logaritmo natural del salario horario",
  "informal", "Categórica binaria", "Respuesta (logística) / Predictora (lineal)", "Empleo no registrado (sin descuento jubilatorio)",
  "nivel_ed", "Categórica (6 niveles)", "Predictora", "Máximo nivel educativo alcanzado",
  "edad", "Numérica discreta", "Predictora", "Edad en años (entra también al cuadrado)",
  "sexo", "Categórica binaria", "Predictora", "Sexo registrado (Varón / Mujer)",
  "tamano_estab", "Categórica (4 niveles)", "Predictora", "Tamaño del establecimiento",
  "region", "Categórica (6 niveles)", "Predictora", "Región del país",
  "sector", "Categórica (12 ramas)", "Auxiliar (donante de imputación)", "Rama de actividad (clasificación CAES-EPH)",
  "horas", "Numérica", "Auxiliar", "Horas semanales trabajadas (definen el salario horario)"
) |>
  tabla(cap = "Variables de la base analítica.")
```

# Pre-procesamiento

La población objetivo son las personas **asalariadas ocupadas de 18 a 65 años**.
La restricción tiene un motivo claro: el salario horario solo está definido para
quien percibe una remuneración, y la informalidad —medida por el descuento
jubilatorio— es un concepto propio del empleo asalariado. El rango etario deja
afuera a menores y a personas en edad jubilatoria, como es habitual al estudiar
salarios.

## Tratamiento de los datos faltantes

El punto más delicado del pre-procesamiento son los **códigos especiales** de la
EPH, que el software no reconoce como faltantes porque son números reales: un `999`
de horas o un `-9` de ingreso contaminarían el análisis si se los tomara
literalmente. La clave es que **no todos significan lo mismo**, así que se los
trata según lo que representan.

### Ingreso: "no responde" (−9) ≠ "no percibió ingreso" (0)

Una distinción central es que el código `-9` (la persona **no quiso o no supo
responder** su ingreso) **no es lo mismo** que el `0` (la persona **declara no
haber percibido ingreso** en el período):

- **`P21 == -9` (no respuesta):** es un **faltante genuino**. Como el ingreso es la
  **variable respuesta**, no corresponde imputarlo: se lo trata por **análisis de
  casos completos**, es decir, se excluyen esos casos.
- **`P21 == 0` (sin ingreso):** **no es un faltante.** Son ocupados que declararon
  no percibir ingreso laboral en el período (en general con muy poca antigüedad en
  el puesto). Constituyen **otra población**, ajena a una ecuación de salarios
  (además su salario horario sería 0, indefinido en logaritmo), así que se los
  **excluye**.

Antes de excluir a quienes no responden conviene preguntarse por el **mecanismo de
pérdida**: si la no respuesta dependiera de las características observadas
(faltante MAR), el análisis de casos completos podría sesgar las estimaciones. Para
evaluarlo se comparan las **características observables** de quienes responden y
quienes no, tal como sugiere la bibliografía cuando se sospecha un mecanismo de
pérdida:

```{r faltantes-mecanismo}
#| echo: false
#| cache: true
cruda |>
  filter(ESTADO == 1, CAT_OCUP == 3, CH06 >= 18, CH06 <= 65) |>
  mutate(
    Grupo    = if_else(P21 == -9, "No responde", "Responde"),
    mujer    = CH04 == 2,
    superior = NIVEL_ED %in% c(5, 6),
    horas_v  = if_else(PP3E_TOT %in% c(0, 999), NA_real_, PP3E_TOT)
  ) |>
  group_by(Grupo) |>
  summarise(
    `Casos`            = n(),
    `Edad media`       = mean(CH06),
    `% Mujer`          = 100 * mean(mujer),
    `% Con superior`   = 100 * mean(superior),
    `Horas semanales`  = mean(horas_v, na.rm = TRUE),
    .groups = "drop"
  ) |>
  tabla(cap = "Características observables de quienes responden y no responden el ingreso (asalariados de 18 a 65 años).",
        digits = 1)
```

Los grupos resultan **muy parecidos** en edad, composición por sexo, nivel
educativo y horas trabajadas: la no respuesta no muestra una dependencia clara con
lo observado, lo que vuelve razonable el análisis de casos completos. Aun así, esta
comparación solo descarta una dependencia con las variables **observadas**: no puede
descartarse que quienes más ganan tiendan a no declarar (un faltante **no
aleatorio**, MNAR, imposible de verificar con los propios datos), lo que se retoma
en las limitaciones.

### Flujo de casos

El siguiente cuadro muestra cuántas observaciones se descartan en cada etapa y por
qué. El conteo es secuencial, de modo que las bajas suman exactamente hasta la base
final.

```{r flujo}
#| cache: true
e0 <- cruda |> filter(ESTADO == 1, CAT_OCUP == 3, CH06 >= 18, CH06 <= 65)
e1 <- e0 |> filter(P21 != -9)
e2 <- e1 |> filter(P21 != 0)
e3 <- e2 |> filter(!PP3E_TOT %in% c(0, 999), !is.na(PP3E_TOT))

base <- e3 |>
  organize_caes() |>
  transmute(
    salario_mensual = P21,
    salario_horario = P21 / (PP3E_TOT * 4.33),
    log_salario     = log(salario_horario),
    informal = factor(if_else(PP07H == 2, "Informal", "Formal"),
                      levels = c("Formal", "Informal")),
    edad  = CH06,
    horas = PP3E_TOT,
    sexo  = factor(if_else(CH04 == 1, "Varón", "Mujer"), levels = c("Varón", "Mujer")),
    nivel_ed = factor(case_when(
      NIVEL_ED %in% c(7, 1) ~ "Primario incompleto o menos",
      NIVEL_ED == 2 ~ "Primario completo",
      NIVEL_ED == 3 ~ "Secundario incompleto",
      NIVEL_ED == 4 ~ "Secundario completo",
      NIVEL_ED == 5 ~ "Superior incompleto",
      NIVEL_ED == 6 ~ "Superior completo"),
      levels = c("Primario incompleto o menos", "Primario completo",
                 "Secundario incompleto", "Secundario completo",
                 "Superior incompleto", "Superior completo")),
    region = factor(case_when(
      REGION == 1 ~ "GBA", REGION == 40 ~ "NOA", REGION == 41 ~ "NEA",
      REGION == 42 ~ "Cuyo", REGION == 43 ~ "Pampeana", REGION == 44 ~ "Patagonia"),
      levels = c("GBA", "Pampeana", "NOA", "NEA", "Cuyo", "Patagonia")),
    sector = caes_eph_label,
    tamano_estab = factor(case_when(
      PP04C == 0                 ~ "Casa particular",
      PP04C %in% 1:5             ~ "Chico (hasta 5)",
      PP04C %in% 6:8             ~ "Mediano (6 a 40)",
      PP04C %in% 9:12            ~ "Grande (más de 40)",
      PP04C == 99 & PP04C99 == 1 ~ "Chico (hasta 5)",
      PP04C == 99 & PP04C99 == 2 ~ "Mediano (6 a 40)",
      PP04C == 99 & PP04C99 == 3 ~ "Grande (más de 40)",
      TRUE                       ~ NA_character_),
      levels = c("Chico (hasta 5)", "Mediano (6 a 40)", "Grande (más de 40)",
                 "Casa particular")))
```

```{r flujo-tabla}
#| echo: false
tibble(
  Etapa = c("Asalariados ocupados de 18 a 65 años",
            "(−) No responde el ingreso (−9)",
            "(−) Declara no percibir ingreso (0)",
            "(−) Horas no válidas (0 / 999 / faltante)",
            "Base analítica final"),
  Casos = c(nrow(e0), -(nrow(e0) - nrow(e1)), -(nrow(e1) - nrow(e2)),
            -(nrow(e2) - nrow(e3)), nrow(e3))
) |>
  tabla(cap = "Flujo de casos hasta la base analítica final.", digits = 0)
```

```{r flujo-cifras}
#| echo: false
p_nr <- 100 * (nrow(e0) - nrow(e1)) / nrow(e0)
n_na_tam <- sum(is.na(base$tamano_estab))
p_na_tam <- 100 * n_na_tam / nrow(base)
```

La base analítica final tiene **`r format(nrow(base), big.mark=".")` asalariados**.
Conviene notar que la no respuesta de ingresos es alta —cerca del
**`r sprintf("%.0f%%", p_nr)`** de los asalariados—, un dato que pesa al
interpretar el modelo de salarios. Hecha la limpieza, la única variable con
faltantes es el tamaño del establecimiento, que se imputa a continuación.

### Tamaño del establecimiento: códigos, recupero e imputación

El tamaño del establecimiento es un predictor relevante (hay una **prima salarial
por tamaño de empresa** y se asocia fuertemente con la formalidad), pero tiene no
respuesta. Su tratamiento requirió leer con cuidado el cuestionario:

- El código `99` (no sabe / no responde) aparecía en buena parte de los casos,
  pero la EPH incluye una **pregunta de recupero** que captura un tramo grueso
  (hasta 5 / de 6 a 40 / más de 40) para quien no precisó el tramo fino. Tras el
  recupero, la no respuesta real baja a **`r sprintf("%.1f%%", p_na_tam)`**
  (`r n_na_tam` casos).
- El código `0` corresponde **únicamente a trabajadores de servicio doméstico**
  (casas particulares), para quienes no aplica la idea de establecimiento. No es un
  faltante: se lo trata como categoría propia (**"Casa particular"**).

Como los `r n_na_tam` faltantes son **todos no domésticos**, imputarlos es un
problema de tres niveles (Chico / Mediano / Grande). Para no atarse a un único
método, se imputó con **KNN (k = 5)**, **missForest** e **imputación múltiple MICE
(m = 5)**, usando como donantes las variables completas (incluida la respuesta
`log_salario`, lo que ayuda a preservar la relación entre la predictora y el
salario). Las distribuciones imputadas resultan **estables entre métodos** y
parecidas a la distribución observada:

```{r imputacion}
#| cache: true
suppressMessages({library(VIM); library(missForest); library(mice)})

donantes <- c("log_salario", "informal", "sexo", "edad",
              "nivel_ed", "region", "sector", "horas")
niv3 <- c("Chico (hasta 5)", "Mediano (6 a 40)", "Grande (más de 40)")

dom <- base |> filter(tamano_estab == "Casa particular")
nd  <- base |> filter(is.na(tamano_estab) | tamano_estab != "Casa particular")
nd$tamano3 <- droplevels(factor(nd$tamano_estab, levels = niv3))
idx_na <- which(is.na(nd$tamano3))
df <- nd[, c("tamano3", donantes)]

set.seed(2026)
imp_knn <- kNN(df, variable = "tamano3", dist_var = donantes, k = 5, imp_var = FALSE)$tamano3[idx_na]
set.seed(2026)
imp_mf  <- missForest(as.data.frame(df))$ximp$tamano3[idx_na]
mice_out <- mice(df, m = 5, method = "polyreg", printFlag = FALSE, seed = 2026)
imp_mice <- complete(mice_out, "long")$tamano3[complete(mice_out, "long")$.id %in% idx_na]

imp_cmp <- rbind(
  Observada    = 100 * as.numeric(prop.table(table(droplevels(na.omit(nd$tamano3))))),
  KNN          = 100 * as.numeric(prop.table(table(imp_knn))),
  missForest   = 100 * as.numeric(prop.table(table(imp_mf))),
  `MICE (m=5)` = 100 * as.numeric(prop.table(table(imp_mice)))
) |> as.data.frame()
colnames(imp_cmp) <- niv3

nd$tamano_estab <- as.character(nd$tamano_estab)
nd$tamano_estab[idx_na] <- as.character(imp_knn)
nd$tamano3 <- NULL
datos <- bind_rows(nd, dom) |>
  mutate(tamano_estab = factor(tamano_estab,
    levels = c(niv3, "Casa particular")))
```

```{r imputacion-tabla}
#| echo: false
imp_cmp |>
  rownames_to_column("Distribución") |>
  tabla(cap = "Distribución (%) del tamaño del establecimiento: observada vs. imputada.",
        digits = 1)
```

Las tres distribuciones imputadas son muy parecidas entre sí y consistentes con la
observada, así que la elección del método casi no mueve la composición de la
variable. Se adopta la imputación por **KNN** para el análisis. (Más adelante, en
la validación cruzada, la imputación se rehace dentro del conjunto de entrenamiento
para no filtrar información).

### Efecto del método de imputación sobre la inferencia

Que las distribuciones imputadas coincidan no alcanza: importa también el efecto
sobre la **inferencia**, en particular sobre los **intervalos de confianza**. La
imputación simple (KNN, missForest) trata los valores imputados como si fueran
observados y, por lo tanto, **subestima la varianza** de los estimadores
(intervalos demasiado angostos). La **imputación múltiple (MICE)** corrige esto con
las reglas de Rubin, que suman a la incertidumbre habitual la variabilidad *entre*
las distintas imputaciones. Para verlo, se ajusta el modelo de salarios bajo cada
método y se comparan los coeficientes de la variable imputada (el tamaño) y el
**ancho de sus intervalos al 95 %**:

```{r inferencia}
#| cache: true
form_s <- log_salario ~ nivel_ed + edad + I(edad^2) + sexo + informal +
            tamano_estab + region

rehacer <- function(t3) {
  nd2 <- nd
  nd2$tamano_estab <- factor(as.character(t3), levels = c(niv3, "Casa particular"))
  bind_rows(nd2, dom)
}
extraer <- function(m, metodo) {
  s <- summary(m)$coefficients; ci <- confint.default(m)
  f <- grep("tamano_estab", rownames(s))
  data.frame(metodo, termino = gsub("tamano_estab", "", rownames(s)[f]),
             est = s[f, 1], se = s[f, 2], ancho = ci[f, 2] - ci[f, 1],
             row.names = NULL)
}

set.seed(2026)
knn2 <- kNN(df, variable = "tamano3", dist_var = donantes, k = 5, imp_var = FALSE)$tamano3
set.seed(2026)
mf2  <- missForest(as.data.frame(df))$ximp$tamano3
mice20 <- mice(df, m = 20, method = "polyreg", printFlag = FALSE, seed = 2026)

fits <- lapply(1:20, function(i) lm(form_s, rehacer(complete(mice20, i)$tamano3)))
coefs <- sapply(fits, coef); vars <- sapply(fits, \(f) diag(vcov(f)))
Qbar <- rowMeans(coefs); Ubar <- rowMeans(vars); B <- apply(coefs, 1, var)
se_r <- sqrt(Ubar + (1 + 1/20) * B)
f <- grep("tamano_estab", names(Qbar))
r_mice <- data.frame(metodo = "MICE (múltiple)", termino = gsub("tamano_estab", "", names(Qbar)[f]),
                     est = Qbar[f], se = se_r[f], ancho = 2 * 1.96 * se_r[f], row.names = NULL)

comp_inf <- bind_rows(
  extraer(lm(form_s, base),          "Casos completos"),
  extraer(lm(form_s, rehacer(knn2)), "KNN (simple)"),
  extraer(lm(form_s, rehacer(mf2)),  "missForest (simple)"),
  r_mice
) |> filter(termino %in% c("Mediano (6 a 40)", "Grande (más de 40)"))
```

```{r inferencia-tabla}
#| echo: false
comp_inf |>
  transmute(`Coeficiente (vs. Chico)` = termino, Método = metodo,
            Estimación = est, `Error estándar` = se, `Ancho IC 95 %` = ancho) |>
  arrange(`Coeficiente (vs. Chico)`, Método) |>
  tabla(cap = "Efecto del método de imputación sobre la estimación y la precisión.",
        digits = 4)
```

```{r inferencia-cifra}
#| echo: false
anchos <- comp_inf |> group_by(termino) |>
  summarise(pct = 100 * (ancho[metodo == "MICE (múltiple)"] /
                         ancho[metodo == "KNN (simple)"] - 1))
pct_mice <- round(mean(anchos$pct), 1)
```

Las **estimaciones puntuales** son prácticamente iguales entre métodos. La
diferencia aparece en la **precisión**: los intervalos más angostos son los de la
**imputación simple** (KNN, missForest), que trata los valores imputados como
observados, mientras que **MICE y los casos completos producen los más anchos**
—MICE porque incorpora la incertidumbre de la imputación (es ~`r sprintf("%.0f%%", pct_mice)`
más ancho que KNN), y los casos completos porque descartan observaciones y pierden
tamaño muestral—. La diferencia es chica porque solo se imputa una predictora y en
pocos casos; con más faltantes, quedarse con la imputación simple subestimaría la
varianza de forma mucho más peligrosa. En síntesis, usar KNN para el análisis
principal es razonable y no cambia las conclusiones, pero queda documentada la
advertencia metodológica.

## Recodificación de categorías

Varias variables se recodificaron a etiquetas legibles (todo dentro del bloque que
construye la base): el **nivel educativo** unió "Sin instrucción" y "Primario
incompleto" en una sola categoría por la baja frecuencia de la primera (quedan 6
niveles); **sexo**, **región** e **informalidad** pasaron de códigos numéricos a
etiquetas; y el **tamaño** y el **sector** se trataron como se explicó arriba.

El nivel educativo, aunque tiene un orden natural, se trata como **factor no
ordenado**: así se evita que el modelo genere contrastes polinómicos y cada nivel
se interpreta de manera directa contra una categoría de referencia.

## Variable derivada: el salario horario

La respuesta del modelo lineal es ella misma una **variable derivada**: el salario
horario combina el ingreso mensual de la ocupación principal (`P21`) con las horas
semanales trabajadas (`PP3E_TOT`),

$$\text{salario\_horario} = \frac{P21}{PP3E\_TOT \times 4{,}33},$$

donde 4,33 ≈ semanas promedio por mes. De ella se deriva su logaritmo
(`log_salario`), que se justifica en la sección siguiente. Al modelo se le agrega,
además, el **término cuadrático de la edad** (`edad²`) para capturar el perfil no
lineal entre salario y edad (la experiencia rinde, pero cada vez menos).

## Transformación logarítmica

El salario horario muestra la fuerte **asimetría a derecha** típica de los
ingresos: muchos valores bajos y una cola larga de valores altos. El logaritmo la
corrige notablemente.

```{r asimetria}
#| echo: false
g1 <- function(x) { x <- x[is.finite(x)]; mean(((x - mean(x)) / sd(x))^3) }
g2 <- function(x) { x <- x[is.finite(x)]; mean(((x - mean(x)) / sd(x))^4) - 3 }
tibble(
  Variable = c("Salario horario", "log(Salario horario)"),
  Asimetría = c(g1(datos$salario_horario), g1(datos$log_salario)),
  Curtosis  = c(g2(datos$salario_horario), g2(datos$log_salario))
) |>
  tabla(cap = "Asimetría y curtosis antes y después del logaritmo.")
```

```{r hist-transf}
#| echo: false
#| fig-cap: "Distribución del salario horario en escala original y logarítmica."
datos |>
  transmute(`Salario horario` = salario_horario,
            `log(Salario horario)` = log_salario) |>
  pivot_longer(everything(), names_to = "Escala", values_to = "valor") |>
  ggplot(aes(valor)) +
  geom_histogram(aes(y = after_stat(density)), bins = 40,
                 fill = gray_pl, color = "white") +
  geom_density(color = accent2, linewidth = 1) +
  facet_wrap(~Escala, scales = "free") +
  labs(title = "El logaritmo corrige la fuerte asimetría del salario",
       subtitle = "Distribución del salario horario en escala original y logarítmica",
       x = NULL, y = "Densidad")
```

```{r qq-transf}
#| echo: false
#| fig-cap: "Gráficos Q-Q normales: en escala logarítmica los cuantiles se alinean."
datos |>
  transmute(`Salario horario` = salario_horario,
            `log(Salario horario)` = log_salario) |>
  pivot_longer(everything(), names_to = "Escala", values_to = "valor") |>
  ggplot(aes(sample = valor)) +
  stat_qq(alpha = .25, color = gray_md) +
  stat_qq_line(color = accent, linewidth = 0.9) +
  facet_wrap(~Escala, scales = "free") +
  labs(title = "En escala logarítmica los cuantiles se alinean con la normal",
       subtitle = "Gráficos Q-Q normales antes y después de la transformación",
       x = "Cuantiles teóricos", y = "Cuantiles muestrales")
```

La asimetría pasa de alrededor de 4 a casi 0 y la curtosis cae de forma drástica:
en escala logarítmica la distribución es prácticamente simétrica y mucho más
cercana a la normal, como confirma el Q-Q. Con un tamaño muestral tan grande, los
tests formales de normalidad rechazarían igual ante desvíos mínimos, por lo que la
evaluación se apoya en los gráficos y en las medidas de forma. Se modela, entonces,
**`log_salario`**, lo que además le da a los coeficientes una lectura
**porcentual** muy cómoda para el análisis económico.

## Escala de las variables

Para la regresión por mínimos cuadrados **no hace falta estandarizar**: con
predictoras mayormente categóricas y una continua (`edad`), los coeficientes se
leen directamente en sus unidades. La estandarización se reservaría para comparar
magnitudes entre predictoras o para métodos penalizados (Ridge/Lasso), sensibles a
la escala, que se prueban más adelante.

## Valores atípicos

```{r boxplot-out}
#| echo: false
#| fig-cap: "Box-plots: los atípicos extremos de la escala original se atenúan en log."
datos |>
  transmute(`Salario horario` = salario_horario,
            `log(Salario horario)` = log_salario) |>
  pivot_longer(everything(), names_to = "Escala", values_to = "valor") |>
  ggplot(aes(y = valor)) +
  geom_boxplot(fill = gray_pl, color = slate, outlier.color = accent, outlier.alpha = .5) +
  facet_wrap(~Escala, scales = "free") +
  labs(title = "El log comprime los atípicos extremos de la escala original",
       subtitle = "En coral, los valores atípicos según la regla 1,5·RIC",
       y = NULL) +
  theme(axis.text.x = element_blank(), axis.ticks.x = element_blank())
```

```{r conteo-out}
#| echo: false
reg <- function(x) { q <- quantile(x, c(.25, .75)); i <- 1.5 * diff(q)
  sum(x < q[1] - i | x > q[2] + i) }
n_out_orig <- reg(datos$salario_horario)
n_out_log  <- reg(datos$log_salario)
tibble(
  Escala = c("Salario horario", "log(Salario horario)"),
  `Atípicos (regla 1,5·RIC)` = c(n_out_orig, n_out_log),
  `% del total` = 100 * c(n_out_orig, n_out_log) / nrow(datos)
) |>
  tabla(cap = "Cantidad de valores atípicos según la regla del rango intercuartílico.",
        digits = 1)
```

Al mirar los salarios horarios más altos se ve que **muchos son un artefacto del
denominador**: surgen de muy pocas horas declaradas (que inflan el cociente), no
necesariamente de ingresos extraordinarios.

```{r tabla-extremos}
#| echo: false
datos |> arrange(desc(salario_horario)) |>
  transmute(`Salario mensual` = round(salario_mensual), Horas = horas,
            `Salario horario` = round(salario_horario),
            `Nivel educativo` = nivel_ed, Informal = informal) |>
  head(6) |>
  tabla(cap = "Los seis salarios horarios más altos: las pocas horas declaradas inflan el cociente.",
        digits = 0)
```

**Decisión.** No se eliminan observaciones solo por ser atípicas: no hay certeza de
que sean errores (podrían ser ingresos altos genuinos o empleos de pocas horas). El
tratamiento principal es la **transformación logarítmica**, que reduce los atípicos
de `r n_out_orig` a alrededor de `r n_out_log` y atenúa su influencia. Los casos que
quedan se conservan y su impacto sobre el ajuste se evalúa formalmente en el
diagnóstico del modelo (distancia de Cook, leverage); recién ahí, y con evidencia
de influencia desmedida, se consideraría un tratamiento adicional.

# Análisis exploratorio

## Las variables a explicar

La distribución de `log_salario` ya se mostró arriba (aproximadamente simétrica).
En cuanto a la informalidad, algo más de un tercio de los asalariados es informal:

```{r univ-informal}
#| echo: false
#| fig-cap: "Distribución de la informalidad laboral."
datos |> count(informal) |> mutate(p = n / sum(n)) |>
  ggplot(aes(informal, p, fill = informal)) +
  geom_col(width = .62) +
  geom_text(aes(label = scales::percent(p, accuracy = .1)), vjust = -0.5,
            color = ink, fontface = "bold", size = 4.4) +
  scale_fill_manual(values = pal_inf) +
  scale_y_continuous(labels = scales::percent, expand = expansion(c(0, .12))) +
  labs(title = "Más de un tercio de los asalariados trabaja en la informalidad",
       subtitle = "Composición según condición de registro (descuento jubilatorio)",
       x = NULL, y = NULL) +
  theme(legend.position = "none", panel.grid.major.x = element_blank())
```

## El salario según las características

```{r biv-educ}
#| echo: false
#| fig-cap: "Salario (log) según nivel educativo."
hi_ed <- setNames(rep(gray_pl, nlevels(datos$nivel_ed)), levels(datos$nivel_ed))
hi_ed["Superior completo"] <- accent2_s
ggplot(datos, aes(nivel_ed, log_salario, fill = nivel_ed)) +
  geom_boxplot(color = slate, outlier.color = gray_md, outlier.alpha = .35) +
  scale_fill_manual(values = hi_ed) +
  labs(title = "Cada escalón educativo se asocia a un salario más alto",
       subtitle = "Salario horario (log) por máximo nivel alcanzado · en verde, el nivel mejor pago",
       x = NULL, y = "log(Salario horario)") +
  theme(legend.position = "none",
        axis.text.x = element_text(angle = 18, hjust = 1))
```

El salario crece de manera monótona con el nivel educativo, lo que anticipa
**retornos positivos a la educación**.

```{r biv-sexo-informal}
#| echo: false
#| fig-cap: "Salario (log) según sexo y condición de informalidad."
ggplot(datos, aes(sexo, log_salario, fill = informal)) +
  geom_boxplot(color = slate, outlier.color = gray_md, outlier.alpha = .25) +
  scale_fill_manual(values = pal_inf) +
  labs(title = "El empleo informal paga bastante menos, en ambos sexos",
       subtitle = "A nivel marginal la brecha de género casi no se ve: las medianas por sexo coinciden",
       x = NULL, y = "log(Salario horario)")
```

```{r biv-edu-sexo-cifras}
#| echo: false
sup <- datos |> mutate(superior = nivel_ed %in% c("Superior incompleto", "Superior completo")) |>
  group_by(sexo) |> summarise(p = 100 * mean(superior)) |> deframe()
```

Acá aparece con claridad la **penalización por informalidad**: los formales ganan
bastante más que los informales, en ambos sexos. En cambio, la **brecha de género
se ve casi nula a nivel marginal** (las medianas por sexo casi coinciden). El
resultado, llamativo a primera vista, se explica porque las mujeres de la muestra
tienen en promedio **mayor nivel educativo** (`r sprintf("%.0f%%", sup["Mujer"])`
con estudios superiores frente a `r sprintf("%.0f%%", sup["Varón"])` de los
varones), lo que compensa y **enmascara** la brecha cuando se mira todo junto. Como
se ve enseguida, al condicionar por educación la brecha sí aparece.

```{r biv-tamano}
#| echo: false
#| fig-cap: "Salario (log) según tamaño del establecimiento."
hi_t <- setNames(rep(gray_pl, nlevels(datos$tamano_estab)), levels(datos$tamano_estab))
hi_t["Grande (más de 40)"] <- accent2_s
hi_t["Casa particular"]    <- accent_s
ggplot(datos, aes(tamano_estab, log_salario, fill = tamano_estab)) +
  geom_boxplot(color = slate, outlier.color = gray_md, outlier.alpha = .35) +
  scale_fill_manual(values = hi_t) +
  labs(title = "A mayor tamaño del establecimiento, mayor salario",
       subtitle = "En verde el mejor pago (grandes); en coral el peor (servicio doméstico)",
       x = NULL, y = "log(Salario horario)") +
  theme(legend.position = "none",
        axis.text.x = element_text(angle = 18, hjust = 1))
```

Se ve la **prima por tamaño**: a mayor tamaño del establecimiento, mayor salario.
El servicio doméstico ("Casa particular") muestra los salarios más bajos.

## La forma de la relación salario–edad

Antes de meter la edad al cuadrado en el modelo conviene verificar que la relación
lo amerite. El perfil es **cóncavo** (crece, llega a un máximo y se aplana), como
muestra el suavizado:

```{r biv-edad}
#| echo: false
#| fig-cap: "Salario (log) según edad, con suavizado loess: perfil cóncavo."
lo_pk <- (18:65)[which.max(predict(loess(log_salario ~ edad, datos),
                                   data.frame(edad = 18:65)))]
ggplot(datos, aes(edad, log_salario)) +
  geom_point(alpha = .04, color = gray_md) +
  geom_smooth(method = "loess", color = accent2, fill = accent2_s,
              se = TRUE, linewidth = 1.3) +
  geom_vline(xintercept = lo_pk, linetype = "dashed", color = accent) +
  annotate("label", x = lo_pk, y = 6.0, label = paste0("Máximo ≈ ", lo_pk, " años"),
           color = accent, fill = "white", label.size = 0,
           fontface = "bold", size = 3.6) +
  labs(title = paste0("El salario sube con la experiencia y se estanca hacia los ~", lo_pk, " años"),
       subtitle = "Salario horario (log) por edad, con suavizado loess",
       x = "Edad (años)", y = "log(Salario horario)")
```

El contraste formal confirma que la **especificación cuadrática** mejora de manera
significativa sobre la lineal, aun controlando por el resto de las variables,
mientras que el término cúbico aporta apenas:

```{r anova-edad}
#| echo: false
base_f <- log_salario ~ nivel_ed + sexo + informal + region + tamano_estab
a1 <- lm(update(base_f, . ~ . + edad), datos)
a2 <- lm(update(base_f, . ~ . + edad + I(edad^2)), datos)
a3 <- lm(update(base_f, . ~ . + edad + I(edad^2) + I(edad^3)), datos)
anova(a1, a2, a3) |>
  as.data.frame() |>
  mutate(Modelo = c("+ edad", "+ edad²", "+ edad³"), .before = 1) |>
  tabla(cap = "Comparación de especificaciones de la edad (controlando por el resto).",
        digits = c(0, 0, 1, 0, 1, 2, 4))
```

```{r pico-edad}
#| echo: false
b <- coef(a2)
edad_pico <- round(-b["edad"] / (2 * b["I(edad^2)"]))
```

La cuadrática es altamente significativa y, aunque la cúbica también lo es, su
aporte es ínfimo; por **parsimonia e interpretabilidad** se elige la cuadrática.
Según ella, el salario alcanza su máximo alrededor de los **`r edad_pico` años**, un
valor económicamente razonable (la experiencia rinde con rendimientos
decrecientes). Queda justificado incluir `edad²`.

## La informalidad según las características

```{r biv-informalidad}
#| echo: false
#| fig-cap: "Tasa de informalidad según nivel educativo y tamaño del establecimiento."
bind_rows(
  datos |> group_by(grupo = nivel_ed) |> summarise(tasa = mean(informal == "Informal")) |> mutate(var = "Nivel educativo"),
  datos |> group_by(grupo = tamano_estab) |> summarise(tasa = mean(informal == "Informal")) |> mutate(var = "Tamaño del establecimiento")
) |>
  ggplot(aes(grupo, tasa)) +
  geom_col(fill = accent, width = .72) +
  geom_text(aes(label = scales::percent(tasa, accuracy = 1)), vjust = -0.4,
            color = slate, size = 3.2) +
  scale_y_continuous(labels = scales::percent, expand = expansion(c(0, .14))) +
  facet_wrap(~var, scales = "free_x", ncol = 1) +
  labs(title = "La informalidad cae con la educación y con el tamaño de la empresa",
       subtitle = "Tasa de empleo no registrado por grupo",
       x = NULL, y = NULL) +
  theme(axis.text.x = element_text(angle = 18, hjust = 1),
        panel.grid.major.x = element_blank())
```

La informalidad **baja con el nivel educativo** y es mucho menor en
establecimientos grandes (y máxima en el servicio doméstico). Esto anticipa el peso
que tendrán estas variables en el modelo logístico.

## La brecha de género por nivel educativo

```{r multi-genero-educ}
#| echo: false
#| fig-cap: "Salario (log) por nivel educativo y sexo."
ggplot(datos, aes(nivel_ed, log_salario, fill = sexo)) +
  geom_boxplot(color = slate, outlier.color = gray_md, outlier.alpha = .2) +
  scale_fill_manual(values = pal_sexo) +
  labs(title = "A igual nivel educativo, las mujeres ganan menos que los varones",
       subtitle = "La brecha que el promedio escondía emerge al comparar dentro de cada nivel",
       x = NULL, y = "log(Salario horario)") +
  theme(axis.text.x = element_text(angle = 18, hjust = 1))
```

Acá **sí** se aprecia la brecha: **dentro de cada nivel educativo los varones ganan
más que las mujeres**. La brecha es entonces un fenómeno **condicional**: a nivel
agregado quedaba tapada por la mayor educación femenina, pero emerge al comparar a
igualdad de nivel educativo. Esto motiva con fuerza el enfoque multivariado y
sugiere explorar una posible **interacción** educación × sexo en el modelo.

# Modelo de regresión lineal

## Especificación y ajuste

Se plantea un modelo de **regresión lineal múltiple** para el logaritmo del salario
horario:

$$
\log(\text{salario}_i) = \beta_0 + \beta_1\,\text{edad}_i + \beta_2\,\text{edad}_i^2
+ \delta\,\text{mujer}_i + \theta\,\text{informal}_i
+ \boldsymbol{\gamma}'\mathbf{educ}_i
+ \boldsymbol{\tau}'\mathbf{tam}_i
+ \boldsymbol{\rho}'\mathbf{reg}_i + \varepsilon_i.
$$

Las variables `mujer` e `informal` son **indicadoras** (valen 1 o 0). La educación,
el tamaño y la región son categóricas que entran como **conjuntos de indicadoras**:
cada coeficiente mide la diferencia respecto de una **categoría de referencia**
—*Primario incompleto o menos* (educación), *Varón* (sexo), *Formal* (registro),
*Chico (hasta 5)* (tamaño) y *GBA* (región)—. El modelo se ajusta así:

```{r lineal-base}
m_base <- lm(log_salario ~ nivel_ed + edad + I(edad^2) + sexo + informal +
               tamano_estab + region, data = datos)
```

```{r lineal-coef}
#| echo: false
co <- summary(m_base)$coefficients
data.frame(
  Término = rownames(co),
  Estimación = co[, 1], `Error estándar` = co[, 2],
  t = co[, 3], `p-valor` = co[, 4],
  check.names = FALSE
) |>
  tabla(cap = sprintf("Ajuste inicial por mínimos cuadrados. R² = %.3f; R² ajustado = %.3f.",
                      summary(m_base)$r.squared, summary(m_base)$adj.r.squared),
        digits = 4)
```

Como la respuesta es el **logaritmo** del salario, un coeficiente $\beta$ se traduce
en un **cambio porcentual** del salario igual a $(e^{\beta}-1)\times 100\,\%$,
**manteniendo todo lo demás constante**. Todos los coeficientes tienen el signo
esperado y la mayoría son significativos; la lectura cuantitativa detallada, con
intervalos de confianza y solo de los efectos significativos, se presenta una vez
validados los supuestos. El $R^2$ ronda
**`r round(summary(m_base)$r.squared, 2)`**, un valor habitual para ecuaciones de
salarios con datos de corte transversal.

## La brecha de género: del dato marginal al condicional

En el análisis exploratorio aparecía una aparente paradoja: la brecha de género se
veía **casi nula** al mirar el total, pero **visible al separar por nivel
educativo**. ¿Es contradictorio que ahora el sexo sí sea significativo? No, y el
modelo permite entender por qué. La tabla muestra cómo cambia el coeficiente de
*Mujer* a medida que se agregan controles:

```{r sexo-secuencia}
#| echo: false
mods <- list(
  "Solo sexo (marginal)" = lm(log_salario ~ sexo, datos),
  "+ educación"          = lm(log_salario ~ sexo + nivel_ed, datos),
  "+ edad"               = lm(log_salario ~ sexo + nivel_ed + edad + I(edad^2), datos),
  "Modelo completo"      = m_base)
do.call(rbind, lapply(names(mods), function(nm) {
  co <- summary(mods[[nm]])$coefficients["sexoMujer", ]
  data.frame(Especificación = nm, `Coef. Mujer` = co[1],
             `Error estándar` = co[2], `p-valor` = co[4],
             `Efecto aprox.` = ef(co[1]), check.names = FALSE)
})) |>
  tabla(cap = "Coeficiente de 'Mujer' según los controles incluidos.", digits = 4)
```

Sin controles, la brecha es de apenas ~3 %. **Al sumar la educación se multiplica
por casi cuatro** (de −3 % a ~−12 %): como las mujeres de la muestra están más
educadas, su mayor calificación
**enmascaraba** la brecha a nivel agregado. Es un caso de **supresión**: una
variable (educación) correlacionada positivamente tanto con ser mujer como con el
salario ocultaba el efecto real del sexo; al controlarla, la brecha aparece. En el
modelo completo, al sumar informalidad, tamaño y región, la brecha se modera pero
**sigue siendo significativa**: es la parte de la diferencia salarial que **no**
explican las características observadas.

Queda una pregunta distinta: ¿la brecha *cambia* entre niveles educativos? Eso es lo
que evalúa el término de interacción educación × sexo:

```{r lineal-interac}
#| echo: false
m_int <- update(m_base, . ~ . + nivel_ed:sexo)
anova(m_base, m_int) |>
  as.data.frame() |>
  mutate(Modelo = c("Aditivo", "+ interacción educación × sexo"), .before = 1) |>
  tabla(cap = "Test de la interacción educación × sexo.", digits = c(0, 0, 1, 0, 1, 2, 4))
```

La interacción **no es significativa**: la brecha **existe pero es aproximadamente
constante** entre niveles educativos. Por eso alcanza con una única brecha de
género —el modelo aditivo—.

## Selección de variables

Se aplica una selección **paso a paso en ambas direcciones** con los criterios
**AIC** y **BIC**. El procedimiento parte del modelo completo (con la interacción) y
en cada paso evalúa tanto quitar como agregar términos, quedándose con el cambio que
más mejora el criterio. En lugar de volcar la traza de la consola, se resume en una
tabla los pasos efectivos:

```{r stepwise}
#| code-fold: true
full <- lm(log_salario ~ nivel_ed * sexo + edad + I(edad^2) + informal +
             tamano_estab + region, data = datos)
sel_aic <- MASS::stepAIC(full, direction = "both", trace = FALSE, k = 2)
sel_bic <- MASS::stepAIC(full, direction = "both", trace = FALSE, k = log(nrow(datos)))
```

```{r stepwise-pasos}
#| echo: false
sel_aic$anova |>
  as.data.frame() |>
  transmute(Paso = ifelse(trimws(as.character(Step)) == "", "Modelo inicial",
                          trimws(as.character(Step))),
            `g.l.` = Df, Desviación = Deviance,
            `g.l. residuales` = `Resid. Df`, AIC = AIC) |>
  tabla(cap = "Pasos de la selección por AIC (dirección: ambas).", digits = 1)
```

El único movimiento que mejora el criterio es **quitar la interacción**; después, ni
eliminar variables ni volver a agregar la interacción mejora nada, y el algoritmo se
detiene. (Los valores de AIC de esta tabla provienen de `stepAIC`/`extractAIC`, que
omiten una constante aditiva, por lo que están en otra escala que los de la tabla
comparativa de más abajo —calculados con `AIC()`—; lo comparable entre ambas son las
**diferencias** entre modelos, no los valores absolutos: en las dos, el aditivo
mejora al modelo con interacción en ~5,8 puntos). Como verificación, al **quitar cada
término de a uno** del modelo aditivo,
todos empeoran significativamente el ajuste, lo que confirma que **ninguna variable
sobra**:

```{r drop1-tabla}
#| echo: false
drop1(m_base, test = "F") |> as.data.frame() |>
  rownames_to_column("Término") |>
  filter(Término != "<none>") |>
  transmute(Término, `g.l.` = Df, `Suma de cuad.` = `Sum of Sq`,
            F = `F value`, `p-valor` = `Pr(>F)`) |>
  tabla(cap = "Eliminación de un término por vez sobre el modelo aditivo.", digits = 3)
```

```{r lineal-comparacion}
#| echo: false
comp <- function(m, nom) data.frame(
  Modelo = nom, `N.º coef.` = length(coef(m)),
  `R² aj.` = summary(m)$adj.r.squared,
  AIC = AIC(m), BIC = BIC(m), check.names = FALSE)
rbind(comp(m_base, "Aditivo (base)"), comp(m_int, "Con interacción"),
      comp(sel_aic, "Selección AIC"), comp(sel_bic, "Selección BIC")) |>
  tabla(cap = "Comparación de modelos por distintos criterios.", digits = c(0, 0, 4, 1, 1))
```

Tanto **AIC como BIC eligen el mismo modelo aditivo**: retienen todas las
predictoras y descartan únicamente la interacción. Se adopta, entonces, el **modelo
aditivo** como modelo de trabajo.

### Regresión penalizada (Ridge y Lasso)

Como **método alternativo de ajuste**, se prueba la **regresión penalizada**, útil
cuando hay mucha multicolinealidad o demasiadas predictoras. Se ajustan **Ridge** y
**Lasso** eligiendo la penalización $\lambda$ por validación cruzada y se compara su
error de predicción contra el de mínimos cuadrados:

```{r penalizada}
#| echo: true
library(glmnet)
Xp <- model.matrix(formula(m_base), datos)[, -1]
yp <- datos$log_salario
set.seed(2026)
cvl <- cv.glmnet(Xp, yp, alpha = 1)
cvr <- cv.glmnet(Xp, yp, alpha = 0)
nz  <- sum(as.matrix(coef(cvl, s = "lambda.min"))[-1, 1] != 0)
set.seed(2026); fk <- sample(rep(1:10, length.out = nrow(datos)))
mse_ols <- mean(sapply(1:10, function(i) {
  mm <- lm(formula(m_base), datos[fk != i, ])
  mean((datos$log_salario[fk == i] - predict(mm, datos[fk == i, ]))^2)
}))
```

```{r penalizada-tabla}
#| echo: false
data.frame(
  Método = c("Mínimos cuadrados", "Ridge", "Lasso"),
  `λ (validación cruzada)` = c("—", sprintf("%.4f", cvr$lambda.min), sprintf("%.5f", cvl$lambda.min)),
  `Variables retenidas` = c(ncol(Xp), ncol(Xp), nz),
  `Error de predicción (CV)` = round(c(mse_ols,
      cvr$cvm[cvr$lambda == cvr$lambda.min],
      cvl$cvm[cvl$lambda == cvl$lambda.min]), 4),
  check.names = FALSE
) |>
  tabla(cap = "Regresión penalizada vs. mínimos cuadrados.", digits = 4)
```

El $\lambda$ óptimo de Lasso es prácticamente nulo y **retiene todas las
variables**, mientras que el error de predicción es **equivalente** al de mínimos
cuadrados (Ridge resulta incluso algo peor). La penalización **no aporta**: como
había muchos más casos que predictoras y sin multicolinealidad relevante, no hay
varianza que reducir ni variables que descartar. Sumado a que los coeficientes
penalizados no se interpretan en términos del problema, se mantiene el **modelo de
mínimos cuadrados** como modelo final.

## Diagnóstico de los supuestos

La validez de la inferencia depende de los supuestos sobre los errores, que se
evalúan a partir de los **residuos** del modelo aditivo.

**Independencia.** Los datos son un **corte transversal** (un único trimestre), así
que no hay estructura temporal que genere autocorrelación. Sí cabe señalar que la
EPH tiene un diseño por conglomerados que aquí no se modela (se retoma en las
limitaciones).

**Linealidad y homocedasticidad.** El gráfico de residuos contra valores ajustados
no muestra curvatura (la linealidad, ayudada por el log y `edad²`, es razonable),
pero sí cierta variación no constante:

```{r diag-resid}
#| echo: false
#| fig-cap: "Residuos vs. valores ajustados."
data.frame(ajustado = fitted(m_base), residuo = resid(m_base)) |>
  ggplot(aes(ajustado, residuo)) +
  geom_point(alpha = .05, color = gray_md) +
  geom_hline(yintercept = 0, color = slate, linetype = "dashed") +
  geom_smooth(se = FALSE, color = accent, linewidth = 1) +
  labs(x = "Valores ajustados", y = "Residuos")
```

```{r diag-bp}
#| echo: true
lmtest::bptest(m_base)
```

El test de **Breusch-Pagan rechaza** la homocedasticidad: hay
**heterocedasticidad**, algo habitual en datos salariales. Esto no sesga los
coeficientes, pero **invalida los errores estándar clásicos**, así que más abajo se
usan errores estándar robustos.

**Normalidad de los residuos.**

```{r diag-qq}
#| echo: false
#| fig-cap: "Q-Q normal de los residuos del modelo."
ggplot(data.frame(r = resid(m_base)), aes(sample = r)) +
  stat_qq(alpha = .1, color = gray_md) +
  stat_qq_line(color = accent, linewidth = 0.9) +
  labs(x = "Cuantiles teóricos", y = "Residuos")
```

```{r diag-norm}
#| echo: true
r <- resid(m_base)
c(Asimetría = mean(((r - mean(r)) / sd(r))^3),
  `Curtosis (exceso)` = mean(((r - mean(r)) / sd(r))^4) - 3)
```

Los residuos son **simétricos** (asimetría ≈ 0) pero con **colas marcadamente más
pesadas** que la normal (exceso de curtosis ≈ 2,9).
Un test formal rechazaría la normalidad, pero con un tamaño muestral tan grande
detecta desvíos mínimos; como hay más de diez mil observaciones, por el Teorema
Central del Límite la distribución de los estimadores es aproximadamente normal y la
inferencia se mantiene válida.

**Observaciones influyentes.** Se evalúan con la distancia de Cook y el leverage:

```{r diag-influ}
#| echo: false
#| fig-cap: "Distancia de Cook por observación (ninguna se acerca al umbral 1)."
ck <- cooks.distance(m_base)
ggplot(data.frame(i = seq_along(ck), ck = ck), aes(i, ck)) +
  geom_segment(aes(xend = i, yend = 0), alpha = .5, color = slate) +
  labs(title = "Ninguna observación es influyente sobre el ajuste",
       subtitle = "Distancia de Cook por observación · el umbral de alarma (1) queda muy lejos",
       x = "Observación", y = "Distancia de Cook")
```

```{r diag-influ-tab}
#| echo: false
n <- nrow(datos); p <- length(coef(m_base)); hv <- hatvalues(m_base)
data.frame(
  Criterio = c("Distancia de Cook > 1", "Leverage > 2p/n", "Máx. distancia de Cook"),
  Valor = c(sum(ck > 1), sum(hv > 2 * p / n), max(ck))
) |>
  tabla(cap = "Diagnóstico de observaciones influyentes.", digits = 4)
```

**Ningún punto es influyente**: la distancia de Cook máxima está muy por debajo de
1. Esto **confirma la decisión del pre-procesamiento**: los salarios atípicos que se
conservaron no distorsionan el ajuste (el logaritmo atenúa su efecto), así que no
corresponde eliminarlos.

**Multicolinealidad.**

```{r diag-vif}
#| echo: false
v <- car::vif(m_base)
data.frame(Variable = rownames(v), GVIF = v[, 1],
           `GVIF^(1/2·gl)` = v[, 3], check.names = FALSE, row.names = NULL) |>
  tabla(cap = "Factores de inflación de la varianza (GVIF).", digits = 2)
```

El único valor alto es el de `edad` y `edad²`, algo **esperable y benigno**: están
correlacionados por construcción (es el mismo predictor al cuadrado) y no afecta ni
las predicciones ni el contraste conjunto del efecto de la edad. El resto no
presenta multicolinealidad.

**Errores estándar robustos.** Por la heterocedasticidad, se reestiman los errores
con la corrección de White (HC1). Como muestra la tabla, son **del mismo orden** que
los clásicos —el mayor cambio se da en *Superior completo*, donde el robusto es algo
mayor— y **ninguna conclusión cambia**:

```{r diag-robusto}
#| echo: false
rob <- lmtest::coeftest(m_base, vcov = sandwich::vcovHC(m_base, type = "HC1"))
keep <- c("nivel_edSuperior completo", "sexoMujer", "informalInformal",
          "tamano_estabGrande (más de 40)", "regionPatagonia")
data.frame(
  Variable = c("Superior completo", "Mujer", "Informal", "Tamaño grande", "Patagonia"),
  `SE clásico` = summary(m_base)$coefficients[keep, 2],
  `SE robusto` = rob[keep, 2],
  `p robusto` = rob[keep, 4], check.names = FALSE, row.names = NULL
) |>
  tabla(cap = "Errores estándar clásicos vs. robustos (HC1), coeficientes seleccionados.",
        digits = 4)
```

En síntesis, el modelo es adecuado: la única violación relevante es la
heterocedasticidad, que se corrige con errores robustos sin alterar las
conclusiones; el apartamiento de la normalidad es inocuo dado el tamaño muestral, y
no hay observaciones influyentes ni multicolinealidad problemática.

## Modelo final e interpretación

El modelo final es el **modelo aditivo** seleccionado, estimado con **errores
estándar robustos (HC1)**. Explica un
**`r round(100 * summary(m_base)$adj.r.squared)` %** de la variabilidad del
log-salario. La tabla resume el **efecto porcentual** de cada característica sobre el
salario, con sus intervalos de confianza al 95 %, manteniendo todo lo demás
constante:

```{r final-tabla}
#| echo: false
V  <- sandwich::vcovHC(m_base, type = "HC1")
ci <- lmtest::coefci(m_base, vcov. = V)
b  <- coef(m_base)
filas <- !grepl("Intercept|edad", names(b))
nombres <- c("Educación: Primario completo", "Educación: Secundario incompleto",
  "Educación: Secundario completo", "Educación: Superior incompleto",
  "Educación: Superior completo", "Sexo: Mujer", "Informalidad: Informal",
  "Tamaño: Mediano", "Tamaño: Grande", "Tamaño: Casa particular",
  "Región: Pampeana", "Región: NOA", "Región: NEA", "Región: Cuyo",
  "Región: Patagonia")
data.frame(
  Variable = nombres,
  `Efecto (%)` = 100 * (exp(b[filas]) - 1),
  `IC 95 % inf. (%)` = 100 * (exp(ci[filas, 1]) - 1),
  `IC 95 % sup. (%)` = 100 * (exp(ci[filas, 2]) - 1),
  check.names = FALSE, row.names = NULL
) |>
  tabla(cap = "Modelo final: efecto porcentual sobre el salario (IC 95 % robustos). Referencias: Primario incompleto o menos, Varón, Formal, Chico (hasta 5), GBA.",
        digits = 1)
```

```{r final-forest}
#| echo: false
#| fig-height: 6.2
#| fig-cap: "Efecto porcentual sobre el salario con IC 95 % robustos. En gris, los efectos no significativos (su intervalo contiene el 0)."
sig <- !(ci[filas, 1] < 0 & ci[filas, 2] > 0)
efec <- 100 * (exp(b[filas]) - 1)
dir  <- ifelse(!sig, "No significativo",
        ifelse(efec > 0, "Sube el salario", "Baja el salario"))
data.frame(
  variable = factor(nombres, levels = rev(nombres)),
  efecto = efec,
  low    = 100 * (exp(ci[filas, 1]) - 1),
  high   = 100 * (exp(ci[filas, 2]) - 1),
  Dirección = factor(dir, levels = c("Sube el salario", "Baja el salario", "No significativo"))) |>
  ggplot(aes(efecto, variable, color = Dirección)) +
  geom_vline(xintercept = 0, linewidth = 0.6, color = slate) +
  geom_pointrange(aes(xmin = low, xmax = high), linewidth = 0.7, fatten = 3) +
  scale_color_manual(values = pal_dir) +
  labs(title = "Qué sube y qué baja el salario, a igualdad de lo demás",
       subtitle = "Verde: aumenta el salario · coral: lo reduce · gris: sin efecto significativo",
       x = "Efecto sobre el salario (%)", y = NULL)
```

El gráfico permite leer de un vistazo la magnitud, la precisión y la
significatividad de cada efecto. A continuación se interpretan **solo los
significativos**:

**Retornos a la educación.** El salario crece de forma **monótona** con el nivel
educativo. El primer escalón (*Primario completo*) **no es significativo**: no hay
evidencia de que se distinga de quienes tienen, a lo sumo, primario incompleto. A
partir de *Secundario incompleto* todos lo son: completar el secundario se asocia a
un salario **~22 % mayor** y el superior completo a uno **~78 % mayor** respecto de
la referencia. Es, junto con la informalidad, el determinante más fuerte del
salario.

**Perfil de edad.** El efecto de la edad es **cóncavo** (positivo en `edad`,
negativo en `edad²`): el salario sube con la edad —reflejo de la experiencia
acumulada— a una tasa decreciente, llega a su máximo cerca de los **`r edad_pico`
años** y después baja levemente.

**Brecha de género.** A igualdad de educación, edad, informalidad, tamaño y región,
las **mujeres ganan alrededor de `r efa(b["sexoMujer"])` menos** que los varones. Es
una brecha **condicional** y significativa: la parte de la diferencia salarial que
no explican las características observadas.

**Penalización por informalidad.** Los trabajadores **informales ganan alrededor de
`r efa(b["informalInformal"])` menos** que los formales de iguales
características. Es el efecto individual más grande del modelo y muestra el costo
salarial de no estar registrado. (Esta variable es, además, la respuesta del modelo
de la sección siguiente).

**Prima por tamaño.** Respecto de los establecimientos chicos, los medianos pagan
**~11 % más** y los grandes **~20 % más**; el servicio doméstico queda por debajo de
los chicos.

**Diferencias regionales.** Tomando el GBA como referencia, el **NOA, NEA y Cuyo
pagan menos** (entre ~17 % y ~24 %) y la **Pampeana** algo menos (~5 %), mientras que
la **Patagonia paga ~27 % más**, consistente con su mayor costo de vida y su
estructura productiva.

**En términos del problema.** El modelo cumple el primer objetivo: confirma
**retornos crecientes a la educación**, un **perfil cóncavo de edad**, y señala como
factores de mayor peso a la **informalidad** y a la **educación superior**. Persiste
una **brecha de género** que las demás variables no explican, y se verifican primas
por **tamaño** y diferencias **regionales** marcadas.

# Modelo de regresión logística

## Especificación y ajuste

Se modela la probabilidad de que una persona ocupada tenga un **empleo informal**
(no registrado) mediante regresión logística (enlace *logit*), tomando "Informal"
como el resultado a predecir. Se usan las mismas predictoras que en el modelo de
salarios **excepto el salario**: la informalidad es una *causa* del salario y no al
revés, de modo que incluirlo sería controlar por una consecuencia y distorsionaría
las estimaciones.

```{r log-fit}
g <- glm(informal ~ nivel_ed + edad + I(edad^2) + sexo + tamano_estab + region,
         family = binomial(link = "logit"), data = datos)
```

## Interpretación en razones de odds

Exponenciando cada coeficiente se obtiene la **razón de odds (OR)**: por cuánto se
multiplica la *chance* de ser informal ante esa característica, respecto de la
categoría de referencia y manteniendo lo demás constante. Un OR < 1 indica menor
chance de informalidad; un OR > 1, mayor.

```{r log-or-tabla}
#| echo: false
or <- exp(cbind(OR = coef(g), confint.default(g)))
filas <- !grepl("Intercept|edad", names(coef(g)))
nombres_g <- c("Educación: Primario completo", "Educación: Secundario incompleto",
  "Educación: Secundario completo", "Educación: Superior incompleto",
  "Educación: Superior completo", "Sexo: Mujer", "Tamaño: Mediano",
  "Tamaño: Grande", "Tamaño: Casa particular", "Región: Pampeana",
  "Región: NOA", "Región: NEA", "Región: Cuyo", "Región: Patagonia")
data.frame(Variable = nombres_g, OR = or[filas, 1],
           `IC 95 % inf.` = or[filas, 2],
           `IC 95 % sup.` = or[filas, 3],
           check.names = FALSE, row.names = NULL) |>
  tabla(cap = "Razones de odds de informalidad (IC 95 %). Referencias: Primario incompleto o menos, Varón, Chico (hasta 5), GBA.",
        digits = 3)
```

```{r log-or-forest}
#| echo: false
#| fig-height: 5.7
#| fig-cap: "Razones de odds de informalidad con IC 95 % (escala logarítmica). En gris, los efectos no significativos (su intervalo contiene el 1)."
sig_g <- !(or[filas, 2] < 1 & or[filas, 3] > 1)
dir_g <- ifelse(!sig_g, "No significativo",
         ifelse(or[filas, 1] > 1, "Más informalidad", "Menos informalidad"))
data.frame(variable = factor(nombres_g, levels = rev(nombres_g)),
           OR = or[filas, 1], low = or[filas, 2], high = or[filas, 3],
           Dirección = factor(dir_g, levels = c("Más informalidad", "Menos informalidad", "No significativo"))) |>
  ggplot(aes(OR, variable, color = Dirección)) +
  geom_vline(xintercept = 1, linewidth = 0.6, color = slate) +
  geom_pointrange(aes(xmin = low, xmax = high), linewidth = 0.7, fatten = 3) +
  scale_x_log10() +
  scale_color_manual(values = pal_dir) +
  labs(title = "Qué aumenta y qué reduce la chance de ser informal",
       subtitle = "El tamaño del establecimiento y la educación son los factores dominantes",
       x = "Razón de odds (escala log)", y = NULL)
```

La edad entra de forma **cuadrática**, así que su razón de odds "por año" no es
directamente interpretable y por eso se la dejó fuera de la tabla y del gráfico
anteriores (su significatividad se verifica más abajo). Su efecto se aprecia mejor
mirando la **probabilidad estimada de informalidad a lo largo de la edad**,
promediando el resto de las características sobre la muestra:

```{r log-edad}
#| echo: false
#| fig-cap: "Probabilidad estimada de informalidad según la edad (promediando el resto de las características sobre la muestra). La línea punteada marca el mínimo."
b_g <- coef(g)
edad_min <- round(-b_g["edad"] / (2 * b_g["I(edad^2)"]))
edades <- 18:65
prob_edad <- sapply(edades, function(a) {
  d <- datos; d$edad <- a
  mean(predict(g, d, type = "response"))
})
ggplot(data.frame(edad = edades, prob = prob_edad), aes(edad, prob)) +
  geom_line(color = accent, linewidth = 1.3) +
  geom_vline(xintercept = edad_min, linetype = "dashed", color = slate) +
  annotate("label", x = edad_min, y = max(prob_edad) * 0.55,
           label = paste0("Mínimo ≈ ", edad_min, " años"),
           color = slate, fill = "white", label.size = 0, fontface = "bold", size = 3.6) +
  scale_y_continuous(labels = scales::percent) +
  labs(title = "Los jóvenes son mucho más informales; la informalidad baja con la edad",
       subtitle = "Probabilidad estimada de informalidad por edad (resto de características promediado)",
       x = "Edad (años)", y = "Probabilidad de informalidad")
```

Interpretando **solo los efectos significativos**:

- **Tamaño del establecimiento** (ref.: *Chico*): es el factor dominante. En los
  establecimientos **grandes la chance de informalidad es alrededor de un 94 %
  menor** y en los medianos cerca de un 84 % menor; el **servicio doméstico** tiene
  más chance que los chicos.
- **Educación** (ref.: *Primario incompleto o menos*): a mayor nivel, menor chance
  de informalidad; con *Superior completo* la chance es alrededor de **un 81 %
  menor**. El efecto es significativo a partir de *Secundario completo*.
- **Edad**: como muestra la figura anterior, la informalidad **decrece marcadamente
  con la edad** —los jóvenes son mucho más informales— hasta alcanzar su mínimo
  cerca de los **`r edad_min` años**, con un leve repunte posterior (efecto
  convexo). Tanto `edad` como `edad²` son significativas (se verifica más abajo).
- **Región** (ref.: *GBA*): mayor informalidad en **Cuyo** y **NOA**; menor en
  **Patagonia** y **Pampeana**.
- **Sexo**: **no significativo**. A igualdad del resto, varones y mujeres tienen una
  chance de informalidad similar.

## Significación y selección de variables

El modelo es **globalmente significativo** frente al modelo sin predictoras, según
el test de razón de verosimilitud (preferible al de Wald en regresión logística):

```{r log-lrt}
#| echo: false
g0 <- glm(informal ~ 1, family = binomial, data = datos)
lmtest::lrtest(g0, g) |>
  as.data.frame() |>
  tabla(cap = "Test de razón de verosimilitud: modelo vs. modelo nulo.",
        digits = c(0, 1, 0, 1, 4))
```

Para ver el aporte de cada variable, se la elimina de a una y se contrasta por razón
de verosimilitud:

```{r log-drop1}
#| echo: false
drop1(g, test = "LRT") |> as.data.frame() |>
  rownames_to_column("Término") |>
  filter(Término != "<none>") |>
  transmute(Término, `g.l.` = Df, LRT, `p-valor` = `Pr(>Chi)`) |>
  tabla(cap = "Aporte de cada variable (test de razón de verosimilitud).", digits = 3)
```

Todas las variables aportan significativamente **excepto el sexo**. Es un contraste
interesante con el modelo de salarios: el sexo **influye en el nivel salarial**
(brecha de género) pero **no en la probabilidad de informalidad**. Por parsimonia,
el modelo final excluye el sexo:

```{r log-final}
g_final <- glm(informal ~ nivel_ed + edad + I(edad^2) + tamano_estab + region,
               family = binomial(link = "logit"), data = datos)
```

## Capacidad predictiva

```{r pred-setup}
#| cache: true
suppressMessages({library(pROC); library(nnet)})
form_g <- informal ~ nivel_ed + edad + I(edad^2) + tamano_estab + region

metricas <- function(obs, prob, corte) {
  pred <- factor(ifelse(prob >= corte, "Informal", "Formal"), levels = c("Formal", "Informal"))
  VP <- sum(pred == "Informal" & obs == "Informal"); FP <- sum(pred == "Informal" & obs == "Formal")
  FN <- sum(pred == "Formal"   & obs == "Informal"); VN <- sum(pred == "Formal"   & obs == "Formal")
  n <- VP + FP + FN + VN; po <- (VP + VN) / n
  pe <- ((VP + FN) / n) * ((VP + FP) / n) + ((FP + VN) / n) * ((FN + VN) / n)
  sens <- VP / (VP + FN); spec <- VN / (VN + FP); ppv <- VP / (VP + FP); npv <- VN / (VN + FN)
  c(Exactitud = po, Sensibilidad = sens, Especificidad = spec, VPP = ppv, VPN = npv,
    F1 = 2 * ppv * sens / (ppv + sens), Kappa = (po - pe) / (1 - pe))
}

prob_is <- predict(g_final, type = "response")
roc_is  <- roc(datos$informal, prob_is, levels = c("Formal", "Informal"), direction = "<", quiet = TRUE)
corte   <- as.numeric(coords(roc_is, "best", best.method = "youden", ret = "threshold")[1])

niv3 <- c("Chico (hasta 5)", "Mediano (6 a 40)", "Grande (más de 40)")
don_cv <- c("log_salario", "sexo", "edad", "nivel_ed", "region", "sector")
base$es_dom <- !is.na(base$tamano_estab) & base$tamano_estab == "Casa particular"
imputar <- function(tr, te) {
  tr_fit <- tr |> filter(!es_dom, !is.na(tamano_estab))
  mod <- multinom(reformulate(don_cv, "t3"),
                  data = transform(tr_fit, t3 = droplevels(factor(tr_fit$tamano_estab, levels = niv3))),
                  trace = FALSE)
  fill <- function(d) {
    na_nd <- !d$es_dom & is.na(d$tamano_estab)
    if (any(na_nd)) d$tamano_estab[na_nd] <- as.character(predict(mod, d[na_nd, ]))
    factor(d$tamano_estab, levels = c(niv3, "Casa particular"))
  }
  list(tr = fill(tr), te = fill(te))
}

set.seed(2026)
k <- 10
fold <- integer(nrow(base))
for (lv in levels(base$informal)) {
  idx <- which(base$informal == lv)
  fold[idx] <- sample(rep(1:k, length.out = length(idx)))
}
oof <- rep(NA_real_, nrow(base))
for (i in 1:k) {
  tr <- base[fold != i, ]; te <- base[fold == i, ]
  imp <- imputar(tr, te)
  tr$tamano_estab <- imp$tr; te$tamano_estab <- imp$te
  g_cv <- glm(form_g, family = binomial("logit"), data = tr)
  oof[fold == i] <- predict(g_cv, te, type = "response")
}
roc_cv <- roc(base$informal, oof, levels = c("Formal", "Informal"), direction = "<", quiet = TRUE)
corte_cv <- as.numeric(coords(roc_cv, "best", best.method = "youden", ret = "threshold")[1])
```

Para ver qué tan bien el modelo **clasifica** a las personas como formales o
informales se usan las probabilidades ajustadas y una regla de decisión.

**Curva ROC y AUC.** La curva ROC resume el desempeño para todos los puntos de corte
posibles; el área bajo la curva (AUC) mide la capacidad de discriminación:

```{r pred-roc}
#| echo: false
#| fig-cap: "Curva ROC del modelo de informalidad."
ggroc(roc_is, color = accent2, linewidth = 1.3) +
  geom_abline(intercept = 1, slope = 1, linetype = "dashed", color = gray_md) +
  annotate("label", x = 0.30, y = 0.18,
           label = sprintf("AUC = %.3f", as.numeric(auc(roc_is))),
           color = accent2, fill = "white", label.size = 0,
           fontface = "bold", size = 4.6) +
  labs(title = "El modelo distingue bien a formales de informales",
       subtitle = "Curva ROC · cuanto más se aleja de la diagonal gris, mejor la discriminación",
       x = "Especificidad", y = "Sensibilidad")
```

El **AUC ≈ `r sprintf("%.2f", as.numeric(auc(roc_is)))`** indica una **buena
capacidad de discriminación** (muy por encima del 0,5 de una clasificación al azar).

**Punto de corte.** Con el corte habitual de 0,5 el modelo es algo conservador para
detectar informales. El **corte óptimo de Youden**
(`r sprintf("%.2f", corte)`), que maximiza a la vez sensibilidad y especificidad,
mejora la detección:

```{r pred-metricas}
#| echo: false
rbind(`Corte 0,5`    = metricas(datos$informal, prob_is, 0.5),
      `Corte óptimo` = metricas(datos$informal, prob_is, corte)) |>
  as.data.frame() |>
  rownames_to_column("Regla") |>
  tabla(cap = sprintf("Métricas de clasificación. Corte óptimo de Youden = %.3f.", corte),
        digits = 3)
```

```{r pred-confusion}
#| echo: false
pred <- factor(ifelse(prob_is >= corte, "Informal", "Formal"), levels = c("Formal", "Informal"))
addmargins(table(Predicho = pred, Observado = datos$informal)) |>
  as.data.frame.matrix() |>
  rownames_to_column("Predicho \\ Observado") |>
  tabla(cap = "Matriz de confusión con el corte óptimo.", digits = 0)
```

Con el corte óptimo, el modelo alcanza una **sensibilidad de alrededor de 0,75**
(detecta 3 de cada 4 informales) y una **especificidad de alrededor de 0,83**, con
una concordancia moderada (Kappa ≈ 0,57).

**Validación cruzada.** Para estimar el desempeño en datos nuevos —y descartar
sobreajuste— se aplica **validación cruzada estratificada de 10 folds**. Lo
importante es que la **imputación del tamaño se rehace dentro de cada fold** (usando
solo el conjunto de entrenamiento y sin la variable `informal` como donante), de
modo de no filtrar información hacia la predicción. Para que la imputación se ajuste
y aplique limpiamente dentro de cada partición se usa aquí un modelo de **regresión
multinomial** sobre los donantes (en lugar del KNN del análisis principal); como se
vio antes, la elección del método casi no mueve la distribución del tamaño, así que
esto no condiciona los resultados:

```{r pred-cv-tabla}
#| echo: false
rbind(`Datos de ajuste`    = c(AUC = as.numeric(auc(roc_is)),
                               metricas(datos$informal, prob_is, corte)),
      `Validación cruzada` = c(AUC = as.numeric(auc(roc_cv)),
                               metricas(base$informal, oof, corte_cv))) |>
  as.data.frame() |>
  rownames_to_column("Evaluación") |>
  tabla(cap = "Desempeño en los datos de ajuste vs. validación cruzada (10 folds, imputación dentro de cada fold).",
        digits = 3)
```

Las métricas de validación cruzada son **casi idénticas** a las de ajuste (AUC ≈
0,86 en ambos casos): el modelo **no está sobreajustado** y mantiene su capacidad
predictiva en datos no vistos. Que la imputación dentro de cada fold no altere los
resultados confirma, además, que el tratamiento de faltantes **no infla**
artificialmente el desempeño.

**En términos del problema.** El modelo logístico identifica correctamente los
determinantes de la informalidad —sobre todo el **tamaño del establecimiento** y la
**educación**— y, con un AUC de alrededor de 0,86 validado por validación cruzada,
tiene una **buena capacidad** para distinguir entre trabajadores formales e
informales.

# Síntesis y limitaciones

## Síntesis

A partir de los microdatos de la EPH (4.º trimestre de 2025) y una base analítica de
**`r format(nrow(datos), big.mark=".")` asalariados** de 18 a 65 años, se ajustaron
dos modelos complementarios.

El **modelo de regresión lineal** para el log-salario horario confirma:

- **Retornos crecientes a la educación**: completar el secundario se asocia a un
  salario ~22 % mayor y el nivel superior completo a uno ~78 % mayor.
- Un **perfil de edad cóncavo**, con máximo cerca de los `r edad_pico` años.
- Una **penalización por informalidad** de alrededor de `r efa(coef(m_base)["informalInformal"])`,
  el efecto individual más grande.
- Una **prima por tamaño** del establecimiento y **diferencias regionales** marcadas
  (Patagonia por encima del GBA; NOA, NEA y Cuyo por debajo).
- Una **brecha de género** de alrededor de `r efa(coef(m_base)["sexoMujer"])` que,
  aunque parecía nula a nivel marginal, emerge al controlar por educación y resulta
  significativa.

El **modelo de regresión logística** para la informalidad muestra:

- El **tamaño del establecimiento** es el determinante dominante: en los grandes, la
  chance de informalidad es alrededor de un 94 % menor que en los chicos.
- La **educación** reduce fuertemente la informalidad.
- El **sexo no resulta significativo**: a igualdad de características, varones y
  mujeres tienen una probabilidad de informalidad similar.

En conjunto, **educación y tamaño del establecimiento** son las palancas centrales
de ambos fenómenos. Resulta llamativa la **asimetría del sexo**: influye en el
*nivel salarial* pero no en la *probabilidad de informalidad*. Y la informalidad
aparece a la vez como un fuerte **determinante** de menores salarios y como un
resultado **predecible** a partir de las características del empleo.

## Limitaciones

- **Naturaleza transversal (no causal).** Los datos son un corte de un trimestre:
  las estimaciones reflejan **asociaciones**, no efectos causales. Pueden existir
  variables omitidas (habilidad no observada, experiencia efectiva —aproximada por
  la edad—, rasgos de la ocupación) que sesguen los coeficientes.
- **No respuesta de ingresos.** Una porción importante de los asalariados no declaró
  su ingreso y se la trató por casos completos. Si quienes más ganan tienden a no
  responder, el modelo de salarios podría subrepresentarlos. No se aplicaron
  correcciones avanzadas (ponderadores de ingreso del INDEC, modelos de selección).
- **Selección muestral.** Se analizó únicamente a los asalariados ocupados; la
  ecuación de salarios podría sufrir sesgo de selección, porque quiénes trabajan y
  declaran ingreso no son una muestra aleatoria de la población.
- **Diseño muestral complejo.** La EPH se basa en un muestreo por conglomerados con
  ponderadores; al no incorporarlos, los errores estándar podrían estar algo
  subestimados y las estimaciones deben leerse como propias de la muestra más que
  como estimaciones poblacionales precisas.
- **Medición de la informalidad.** Se la definió por la ausencia de descuento
  jubilatorio (empleo no registrado); otras definiciones podrían dar resultados
  distintos.
- **Variabilidad no explicada.** El modelo de salarios explica cerca del 39 % de la
  variabilidad; el resto queda en factores no observados.
- **Imputación.** El tamaño del establecimiento se imputó en una fracción chica de
  los casos; si bien los métodos coincidieron y la validación cruzada lo confirmó,
  sigue siendo una estimación basada en un modelo.

En síntesis, el trabajo integra el flujo completo de pre-procesamiento, análisis
exploratorio y modelado, y llega a modelos interpretables y predictivamente
adecuados, cuyas conclusiones deben leerse a la luz de las limitaciones señaladas.
