---
title: "Determinantes del salario y de la informalidad laboral en Argentina"
subtitle: "Trabajo Final — Pre-procesamiento de datos"
author: "Lautaro Sanfilippo"
date: today
lang: es
format:
  html:
    theme: cosmo
    toc: true
    toc-location: left
    toc-title: "Contenidos"
    number-sections: true
    code-fold: true
    code-tools: true
    code-summary: "Ver código"
    fig-align: center
    fig-width: 8
    fig-height: 5
    embed-resources: true
    smooth-scroll: true
execute:
  warning: false
  message: false
  echo: true
---

```{r setup}
#| include: false
library(tidyverse)
library(knitr)

datos   <- readRDS("data/processed/eph_imputada.rds")   # base analítica (imputada)
flujo   <- readRDS("data/processed/diag_flujo.rds")      # flujo de casos
imp_cmp <- readRDS("data/processed/diag_imputacion.rds") # comparación de imputación
```

# Introducción

El mercado laboral argentino se caracteriza por una marcada **heterogeneidad
salarial** y una elevada **informalidad** (empleo no registrado). Comprender qué
factores explican el salario de las personas y qué determina la probabilidad de
trabajar en la informalidad es una pregunta central de la economía laboral.

Este trabajo aborda ambas preguntas integrando las técnicas de pre-procesamiento,
análisis exploratorio y modelado vistas en la asignatura, sobre **microdatos
reales** de la Encuesta Permanente de Hogares (EPH). Se ajustan dos modelos
complementarios:

- un **modelo de regresión lineal** para el (log) salario horario, en el marco
  de la **ecuación de Mincer**, y
- un **modelo de regresión logística** para la probabilidad de informalidad.

La condición de **informalidad** cumple un doble rol: es la **variable respuesta**
del modelo logístico y, a la vez, una **predictora** del modelo de salarios (se
espera que, a igualdad de características, los trabajadores informales perciban
menores salarios).

# Descripción general del conjunto de datos

## Fuente

Los datos provienen de la **Encuesta Permanente de Hogares (EPH)** que elabora el
**INDEC**, organismo oficial de estadística de Argentina. La EPH es una encuesta
continua que releva 31 aglomerados urbanos y publica microdatos abiertos y
anonimizados con periodicidad trimestral.

Se utiliza la **base de individuos del 4.º trimestre de 2025** (último período
disponible al momento del trabajo), descargada con el paquete de R
[`eph`](https://holatam.github.io/eph/). La base original contiene 43.703 personas
y 235 variables.

## Objetivos del estudio

1. **Modelar el salario horario** de las personas asalariadas en función de su
   capital humano y características, cuantificando los retornos a la educación, la
   brecha salarial de género y la penalización salarial asociada a la
   informalidad (regresión lineal).
2. **Modelar la probabilidad de informalidad laboral** en función de las mismas
   características, y evaluar la capacidad predictiva del modelo (regresión
   logística).

## Definición de las variables

A partir de la base original se construyó una base analítica restringida a la
población de interés (ver sección de pre-procesamiento). Las variables finales
son:

```{r tabla-variables}
#| echo: false
tribble(
  ~Variable, ~Tipo, ~Rol, ~Definición,
  "salario_horario", "Cuantitativa continua", "Respuesta (lineal)", "Ingreso de la ocupación principal por hora: P21 / (horas × 4,33)",
  "log_salario", "Cuantitativa continua", "Respuesta (lineal)", "Logaritmo natural del salario horario",
  "informal", "Categórica binaria", "Respuesta (logística) / Predictora (lineal)", "Empleo no registrado (sin descuento jubilatorio)",
  "nivel_ed", "Categórica (6 niveles)", "Predictora", "Máximo nivel educativo alcanzado",
  "edad", "Cuantitativa discreta", "Predictora", "Edad en años (se incluye también su término cuadrático)",
  "sexo", "Categórica binaria", "Predictora", "Sexo registrado (Varón / Mujer)",
  "tamano_estab", "Categórica (4 niveles)", "Predictora", "Tamaño del establecimiento (Chico/Mediano/Grande/Casa particular)",
  "region", "Categórica (6 niveles)", "Predictora", "Región del país",
  "sector", "Categórica (12 ramas)", "Exploratoria", "Rama de actividad (clasificación CAES-EPH)",
  "horas", "Cuantitativa", "Auxiliar", "Horas semanales trabajadas (define el salario horario)"
) |>
  kable(caption = "Definición de las variables de la base analítica.")
```

# Pre-procesamiento

La población objetivo del estudio son las personas **asalariadas ocupadas de 18 a
65 años**. La elección se justifica porque el salario horario solo está definido
para quienes perciben una remuneración por su trabajo, y la informalidad (medida
por el descuento jubilatorio) es un concepto propio del empleo asalariado. El
rango etario excluye a menores y a personas en edad jubilatoria, estándar en las
ecuaciones de salarios.

## Tratamiento de datos faltantes

El pre-procesamiento más delicado fue el de los **códigos especiales** de la EPH,
que el software no reconoce automáticamente como faltantes (son números reales: un
`999` de horas o un `-9` de ingreso contaminarían el análisis si no se tratan).
Se los trató **distinguiendo su significado**, que no es el mismo en todos los
casos.

### Ingreso: "no responde" (−9) ≠ "no percibió ingreso" (0)

Una distinción clave es que el código `-9` (Ns/Nr: la persona **no quiso o no supo
responder** su ingreso) **no es equivalente** al `0` (la persona **declara no haber
percibido ingreso** en el período de referencia):

- **`P21 == -9` (no respuesta):** es un **dato faltante genuino**. Al comparar las
  variables observables de quienes responden y quienes no, resultan casi idénticas
  (edad, sexo, nivel educativo, horas), por lo que no se observa dependencia con
  variables observadas. Sin embargo, **no puede descartarse un mecanismo MNAR**
  (los individuos de mayores ingresos tienden a no declarar), lo que se discute
  como limitación. Como el ingreso es la **variable respuesta**, no corresponde
  imputarlo: se trata mediante **análisis de casos completos (CCA)**.
- **`P21 == 0` (sin ingreso):** **no es un faltante.** Son ocupados que declararon
  no percibir ingreso laboral en el período (mayormente con escasa antigüedad en
  el empleo). Constituyen **otra población**, ajena a una ecuación de salarios
  (además, el salario horario sería 0, indefinido en logaritmo), por lo que se los
  **excluye**.

### Flujo de casos

El siguiente cuadro resume cuántas observaciones se descartan en cada etapa y por
qué motivo:

```{r flujo-casos}
#| echo: false
flujo |>
  mutate(n = format(n, big.mark = ".", decimal.mark = ",")) |>
  kable(col.names = c("Etapa", "n"), align = c("l", "r"),
        caption = "Flujo de casos hasta la base analítica final.")
```

La base analítica final cuenta con **`r format(nrow(datos), big.mark=".")`
asalariados**, sin valores faltantes en ninguna variable salvo el tamaño del
establecimiento, que se imputa (ver más abajo).

### Tamaño del establecimiento: códigos, recupero e imputación

El tamaño del establecimiento (`PP04C`) es un predictor relevante (existe una
**prima salarial por tamaño de empresa** y se asocia con la formalidad), pero
presenta no-respuesta. Su tratamiento requirió analizar el codebook oficial:

- El código `99` (Ns/Nr) aparecía en el 14,8% de los casos, pero la EPH incluye
  una **pregunta de recupero** (`PP04C99`) que recoge un tramo grueso (hasta 5 /
  6–40 / más de 40) para quienes no precisaron el tramo fino. Tras el recupero, la
  **no-respuesta real se reduce al 5,7%** (622 casos).
- El código `0` corresponde **exclusivamente a trabajadores de servicio
  doméstico** (casas particulares), para quienes no aplica el concepto de
  establecimiento. No es un faltante: se los clasifica como categoría propia
  (**"Casa particular"**).

Como los 622 faltantes son **todos no-domésticos**, la imputación es un problema
de tres niveles (Chico/Mediano/Grande). Siguiendo la recomendación de comparar
métodos, se imputó con **KNN (k = 5)**, **missForest** e **imputación múltiple
MICE (m = 5)**, usando como donantes las variables completas (incluida la
respuesta `log_salario`, recomendado para preservar la relación con el predictor).
Las distribuciones imputadas resultan **estables entre métodos** y consistentes
con la distribución observada:

```{r comparacion-imputacion}
#| echo: false
imp_cmp |>
  kable(caption = "Distribución (%) del tamaño del establecimiento: observada vs. imputada por método.")
```

Dada esta estabilidad, se adopta la imputación por **KNN** como base para el
análisis. (Nota: al llegar a la validación cruzada, la imputación se reajusta
dentro del conjunto de entrenamiento para evitar fuga de información.)

## Recodificación de categorías

Varias variables se recodificaron para el análisis (todo en `R/02_procesamiento.R`):

- **Nivel educativo** (`NIVEL_ED`): se unieron "Sin instrucción" y "Primario
  incompleto" en una sola categoría ("Primario incompleto o menos"), por la muy
  baja frecuencia de la primera. Quedan 6 niveles.
- **Sexo**, **región** e **informalidad**: códigos numéricos → etiquetas legibles.
- **Tamaño del establecimiento** y **sector**: ver la sección de faltantes y la
  clasificación CAES-EPH.

> El nivel educativo, aunque tiene un orden natural, se trata como **factor no
> ordenado** (no `ordered`): así se evita que `lm()`/`glm()` generen contrastes
> polinómicos y cada nivel se interpreta respecto de una categoría de referencia.

## Creación de variables derivadas

La respuesta del modelo lineal es ella misma una **variable derivada**: el
**salario horario** combina el ingreso mensual de la ocupación principal (`P21`)
con las horas semanales trabajadas (`PP3E_TOT`):

$$\text{salario\_horario} = \frac{P21}{PP3E\_TOT \times 4{,}33}$$

donde 4,33 ≈ semanas promedio por mes. De ella se deriva su **logaritmo**
(`log_salario`), por lo que se explica en la sección siguiente. En el modelo se
incluirá además el **término cuadrático de la edad** (`edad²`), para capturar el
perfil no lineal salario–edad (rendimientos decrecientes de la experiencia).

## Transformaciones de variables

El salario horario muestra la fuerte **asimetría positiva** característica de las
variables de ingreso. La transformación logarítmica la corrige de manera notable:

```{r asimetria}
#| echo: false
g1 <- function(x){x<-x[is.finite(x)];m<-mean(x);s<-sd(x);mean(((x-m)/s)^3)}
g2 <- function(x){x<-x[is.finite(x)];m<-mean(x);s<-sd(x);mean(((x-m)/s)^4)-3}
tibble(
  Variable = c("Salario horario (original)", "log(Salario horario)"),
  Asimetría = c(g1(datos$salario_horario), g1(datos$log_salario)),
  Curtosis  = c(g2(datos$salario_horario), g2(datos$log_salario))
) |> mutate(across(where(is.numeric), \(x) round(x, 2))) |>
  kable(caption = "Asimetría y curtosis antes y después del logaritmo.")
```

```{r hist-transf}
#| echo: false
#| fig-cap: "Distribución del salario horario en escala original y logarítmica."
datos |> transmute(`Salario horario (original)` = salario_horario,
                   `log(Salario horario)` = log_salario) |>
  pivot_longer(everything(), names_to = "Escala", values_to = "valor") |>
  ggplot(aes(valor)) +
  geom_histogram(aes(y = after_stat(density)), bins = 40,
                 fill = "steelblue", color = "white") +
  geom_density(color = "darkblue", linewidth = 0.8) +
  facet_wrap(~Escala, scales = "free") +
  labs(x = NULL, y = "Densidad") + theme_minimal()
```

```{r qq-transf}
#| echo: false
#| fig-cap: "Gráficos Q-Q normales: la escala logarítmica alinea los cuantiles."
datos |> transmute(`Salario horario (original)` = salario_horario,
                   `log(Salario horario)` = log_salario) |>
  pivot_longer(everything(), names_to = "Escala", values_to = "valor") |>
  ggplot(aes(sample = valor)) + stat_qq(alpha = .3) + stat_qq_line(color = "red") +
  facet_wrap(~Escala, scales = "free") +
  labs(x = "Cuantiles teóricos", y = "Cuantiles muestrales") + theme_minimal()
```

La asimetría pasa de **4,0 a ≈ 0** y la curtosis de **≈ 35 a ≈ 1**: en escala
logarítmica la distribución es prácticamente simétrica y mucho más cercana a la
normal, como confirma el Q-Q plot. Dado el gran tamaño muestral, los tests
formales de normalidad rechazarían igualmente la hipótesis nula incluso ante
desvíos menores (U1), por lo que la evaluación se apoya en las herramientas
gráficas y en las medidas de forma. Se modelará, entonces, **`log_salario`**, lo
que además le da a los coeficientes una interpretación en términos
**porcentuales** (semielasticidades), muy conveniente para el análisis económico.

## Cambios de escala

Para el modelo de regresión lineal por MCO **no es necesario estandarizar**: con
predictoras mayormente categóricas y una continua (`edad`), los coeficientes son
directamente interpretables en sus unidades. La **estandarización** (z-score) se
reservará para cuando se requiera **comparar magnitudes entre predictoras** o se
apliquen métodos de **regresión penalizada (Ridge/Lasso)**, que son sensibles a la
escala (U3). En ese caso se estandarizará la variable `edad` (y su cuadrado);
las categóricas no se estandarizan.

## Detección y tratamiento de valores atípicos

```{r boxplot-out}
#| echo: false
#| fig-cap: "Box-plots: los atípicos extremos de la escala original se atenúan en log."
datos |> transmute(`Salario horario (original)` = salario_horario,
                   `log(Salario horario)` = log_salario) |>
  pivot_longer(everything(), names_to = "Escala", values_to = "valor") |>
  ggplot(aes(y = valor)) + geom_boxplot(fill = "lightblue") +
  facet_wrap(~Escala, scales = "free") +
  labs(y = NULL) + theme_minimal() +
  theme(axis.text.x = element_blank(), axis.ticks.x = element_blank())
```

```{r conteo-out}
#| echo: false
reg <- function(x){q<-quantile(x,c(.25,.75));i<-1.5*diff(q)
  sum(x < q[1]-i | x > q[2]+i)}
tibble(Escala = c("Salario horario (original)", "log(Salario horario)"),
       `Atípicos (regla 1,5·RIC)` = c(reg(datos$salario_horario), reg(datos$log_salario)),
       `% del total` = round(100*c(reg(datos$salario_horario), reg(datos$log_salario))/nrow(datos),1)) |>
  kable(caption = "Cantidad de valores atípicos según la regla del rango intercuartílico.")
```

Al examinar los salarios horarios más altos se observa que **muchos son artefactos
del denominador**: surgen de muy pocas horas declaradas (que inflan el cociente),
no necesariamente de ingresos reales extraordinarios:

```{r tabla-extremos}
#| echo: false
datos |> arrange(desc(salario_horario)) |>
  transmute(`Salario mensual` = round(salario_mensual), Horas = horas,
            `Salario horario` = round(salario_horario),
            `Nivel educativo` = nivel_ed, Sector = sector, Informal = informal) |>
  head(6) |>
  kable(caption = "Seis salarios horarios más altos. El salario horario surge del mensual dividido por las horas mensuales (mensual / (horas × 4,33)): las pocas horas declaradas inflan el cociente.")
```

**Decisión.** Siguiendo el criterio de la asignatura (U4), **no se eliminan las
observaciones por el solo hecho de ser atípicas**, ya que no hay certeza de que
sean errores de registro (podrían ser ingresos altos genuinos o empleos de pocas
horas). El **principal tratamiento es la transformación logarítmica**, que reduce
los atípicos de 637 a ≈ 273 y atenúa su influencia. Los casos remanentes se
mantienen y su impacto sobre el ajuste se evaluará formalmente en la etapa de
**diagnóstico del modelo** (distancia de Cook, leverage y DFBETAS); solo allí, y
con evidencia de influencia desmedida, se considerará un tratamiento adicional
(p. ej. recorte o métodos robustos).

# Análisis exploratorio

## Distribución de las variables respuesta

La distribución de `log_salario` ya se mostró en la sección de transformaciones
(aproximadamente simétrica). En cuanto a la informalidad, algo más de un tercio
de los asalariados es informal:

```{r univ-informal}
#| echo: false
#| fig-cap: "Distribución de la informalidad laboral."
datos |> count(informal) |> mutate(p = n/sum(n)) |>
  ggplot(aes(informal, p, fill = informal)) +
  geom_col(width = .6) +
  geom_text(aes(label = scales::percent(p, accuracy = .1)), vjust = -0.4) +
  scale_y_continuous(labels = scales::percent, expand = expansion(c(0,.1))) +
  labs(x = NULL, y = NULL) + theme_minimal() + theme(legend.position = "none")
```

## Salario según características (bivariado)

```{r biv-educ}
#| echo: false
#| fig-cap: "Salario (log) según nivel educativo: retornos a la educación."
ggplot(datos, aes(nivel_ed, log_salario)) +
  geom_boxplot(fill = "lightblue") +
  labs(x = NULL, y = "log(Salario horario)") +
  theme_minimal() + theme(axis.text.x = element_text(angle = 20, hjust = 1))
```

El salario crece de manera monótona con el nivel educativo, sugiriendo
**retornos positivos a la educación**.

```{r biv-sexo-informal}
#| echo: false
#| fig-cap: "Salario (log) según sexo y condición de informalidad."
ggplot(datos, aes(sexo, log_salario, fill = informal)) +
  geom_boxplot() +
  labs(x = NULL, y = "log(Salario horario)", fill = NULL) +
  theme_minimal()
```

Aquí aparece con claridad la **penalización por informalidad**: los formales ganan
bastante más que los informales, en ambos sexos. En cambio, la **brecha de género
es prácticamente nula a nivel marginal** (las medianas por sexo casi coinciden, y
las medias en log son iguales dentro de cada condición de registro). Este
resultado, a primera vista llamativo, se explica porque las mujeres de la muestra
tienen en promedio **mayor nivel educativo** (48% con estudios superiores frente a
32% de los varones), lo que compensa y **enmascara** la brecha a nivel agregado.
Como se ve más abajo, al condicionar por educación la brecha sí emerge.

```{r biv-tamano}
#| echo: false
#| fig-cap: "Salario (log) según tamaño del establecimiento."
ggplot(datos, aes(tamano_estab, log_salario)) +
  geom_boxplot(fill = "lightblue") +
  labs(x = NULL, y = "log(Salario horario)") +
  theme_minimal() + theme(axis.text.x = element_text(angle = 20, hjust = 1))
```

Aparece la **prima salarial por tamaño**: a mayor tamaño del establecimiento,
mayor salario; el servicio doméstico ("Casa particular") muestra los salarios
más bajos.

## Forma funcional de la relación salario–edad

Antes de incluir el término cuadrático de la edad en el modelo, se verifica que
la relación efectivamente lo amerite. El perfil marginal es **cóncavo** (crece,
alcanza un máximo y se aplana), como muestra el suavizado:

```{r biv-edad}
#| echo: false
#| fig-cap: "Salario (log) según edad, con suavizado loess: perfil cóncavo."
ggplot(datos, aes(edad, log_salario)) +
  geom_point(alpha = .04) +
  geom_smooth(method = "loess", color = "red", se = TRUE) +
  labs(x = "Edad (años)", y = "log(Salario horario)") + theme_minimal()
```

El contraste formal confirma que la **especificación cuadrática** mejora
significativamente sobre la lineal, incluso controlando por las demás
covariables, mientras que el término cúbico aporta de manera marginal:

```{r anova-edad}
#| echo: false
base_f <- log_salario ~ nivel_ed + sexo + informal + region + tamano_estab
a1 <- lm(update(base_f, . ~ . + edad), datos)
a2 <- lm(update(base_f, . ~ . + edad + I(edad^2)), datos)
a3 <- lm(update(base_f, . ~ . + edad + I(edad^2) + I(edad^3)), datos)
anova(a1, a2, a3) |>
  as.data.frame() |>
  mutate(Modelo = c("+ edad", "+ edad²", "+ edad³"), .before = 1) |>
  kable(digits = c(0,0,0,0,2,3), caption = "ANOVA: especificaciones de la edad (ajustadas por las demás covariables).")
```

```{r pico-edad}
#| echo: false
b <- coef(a2)
edad_pico <- -b["edad"] / (2 * b["I(edad^2)"])
```

La cuadrática es altamente significativa (p ≈ 0), y aunque la cúbica también lo
es, su aporte es ínfimo; por **parsimonia e interpretabilidad** se adopta la
cuadrática. Según ella, el salario alcanza su máximo alrededor de los
**`r round(edad_pico)` años**, un valor económicamente razonable (perfil de
ingresos por experiencia con rendimientos decrecientes). Se justifica así la
inclusión de `edad²`.

## Informalidad según características

```{r biv-informalidad}
#| echo: false
#| fig-cap: "Tasa de informalidad según nivel educativo y tamaño del establecimiento."
bind_rows(
  datos |> group_by(grupo = nivel_ed) |> summarise(tasa = mean(informal=="Informal")) |> mutate(var = "Nivel educativo"),
  datos |> group_by(grupo = tamano_estab) |> summarise(tasa = mean(informal=="Informal")) |> mutate(var = "Tamaño del establecimiento")
) |>
  ggplot(aes(grupo, tasa)) +
  geom_col(fill = "darkorange") +
  scale_y_continuous(labels = scales::percent) +
  facet_wrap(~var, scales = "free_x", ncol = 1) +
  labs(x = NULL, y = "Tasa de informalidad") +
  theme_minimal() + theme(axis.text.x = element_text(angle = 20, hjust = 1))
```

La informalidad **decrece con el nivel educativo** y es mucho menor en
establecimientos grandes (y máxima en el servicio doméstico), lo que anticipa el
poder explicativo de estas variables en el modelo logístico.

## Mirada multivariada: brecha de género por nivel educativo

```{r multi-genero-educ}
#| echo: false
#| fig-cap: "Salario (log) por nivel educativo y sexo."
ggplot(datos, aes(nivel_ed, log_salario, fill = sexo)) +
  geom_boxplot() +
  labs(x = NULL, y = "log(Salario horario)", fill = NULL) +
  theme_minimal() + theme(axis.text.x = element_text(angle = 20, hjust = 1))
```

Aquí **sí** se aprecia la brecha de género: **dentro de cada nivel educativo los
varones ganan más que las mujeres** (entre ~7% y ~19% en log-salario, todas las
diferencias positivas). La brecha es, entonces, un fenómeno **condicional**: a
nivel agregado quedaba oculta por la mayor educación femenina, pero emerge al
comparar a igualdad de nivel educativo. Esto motiva con fuerza el enfoque
multivariado y sugiere explorar una **interacción** educación × sexo en el
modelado.

# Modelo de regresión lineal

## Especificación y ajuste inicial

Se plantea un modelo de **regresión lineal múltiple** para el logaritmo del
salario horario, en el marco de la **ecuación de Mincer**:

$$
\log(\text{salario}_i) = \beta_0 + \beta_1\,\text{edad}_i + \beta_2\,\text{edad}_i^2
+ \delta\,\text{mujer}_i + \theta\,\text{informal}_i
+ \boldsymbol{\gamma}'\mathbf{educ}_i
+ \boldsymbol{\tau}'\mathbf{tam}_i
+ \boldsymbol{\rho}'\mathbf{reg}_i + \varepsilon_i
$$

Los términos en **negrita** son vectores. Las variables `mujer` e `informal` son
**indicadoras** (valen 1 o 0), con efectos escalares $\delta$ y $\theta$. En
cambio, educación, tamaño y región son variables categóricas que ingresan como
**conjuntos de indicadoras (dummies)**: por ejemplo, $\mathbf{educ}_i$ es el
vector de indicadoras de nivel educativo del individuo $i$ y $\boldsymbol{\gamma}$
el vector con sus coeficientes. El producto $\boldsymbol{\gamma}'\mathbf{educ}_i$
—donde la prima ($'$) denota **transpuesta**, de modo que se trata de un producto
escalar— no hace más que **seleccionar el coeficiente de la categoría que le
corresponde** a esa persona. Cada coeficiente mide la diferencia respecto de la
**categoría de referencia**: *Primario incompleto o menos* (educación), *Varón*
(sexo), *Formal* (registro), *Chico (hasta 5)* (tamaño) y *GBA* (región).

```{r lineal-base}
m_base <- lm(log_salario ~ nivel_ed + edad + I(edad^2) + sexo + informal +
               tamano_estab + region, data = datos)
```

```{r lineal-coef}
#| echo: false
co <- summary(m_base)$coefficients
data.frame(`Estimación` = round(co[,1], 4), `Error est.` = round(co[,2], 4),
           `t` = round(co[,3], 2), `p-valor` = signif(co[,4], 3),
           check.names = FALSE) |>
  kable(caption = sprintf("Ajuste inicial (MCO). R² = %.3f, R² ajustado = %.3f.",
                          summary(m_base)$r.squared, summary(m_base)$adj.r.squared))
```

Todos los coeficientes presentan el **signo esperado**. Como la variable
respuesta es el **logaritmo** del salario, un coeficiente $\beta$ se traduce en un
**cambio porcentual** del salario igual a $(e^{\beta}-1)\times 100\%$ (y, para
valores chicos, $\beta\times 100$ ya da una buena aproximación), **manteniendo
constantes las demás variables**. Con esa regla:

- **Educación** (ref.: *Primario incompleto o menos*): el salario crece de forma
  monótona con el nivel. *Secundario completo* se asocia a un salario **~22%
  mayor**, *Superior incompleto* **~43% mayor** y *Superior completo* **~78%
  mayor**: son los **retornos a la educación**.
- **Edad**: coeficiente positivo en `edad` y negativo en `edad²` ⇒ perfil
  **cóncavo** (el salario sube, alcanza un máximo cerca de los 57 años y luego
  decae), consistente con la verificación previa.
- **Sexo** (ref.: *Varón*): ser mujer se asocia a un salario **~6,4% menor** a
  igualdad de las demás características (**brecha de género**; se analiza en
  detalle en la sección siguiente).
- **Informalidad** (ref.: *Formal*): los informales ganan **~26% menos**, la
  mayor penalización individual del modelo.
- **Tamaño** (ref.: *Chico*): **prima por tamaño** —los establecimientos medianos
  pagan **~11% más** y los grandes **~20% más**—; el servicio doméstico ("Casa
  particular") queda **~5% por debajo** de los chicos.
- **Región** (ref.: *GBA*): el NOA, NEA y Cuyo pagan menos que el GBA (entre **~17%
  y ~24% menos**) y la **Patagonia** paga **~27% más**.

El $R^2$ ronda 0,39, un valor habitual para ecuaciones de salarios con datos de
corte transversal en ciencias sociales (U2). La interpretación cuantitativa
precisa, con intervalos de confianza, se presenta una vez validados los supuestos.

## La brecha de género: del dato marginal al condicional

En el análisis exploratorio surgía una aparente paradoja: la brecha de género era
**casi nula a nivel marginal**, pero se hacía **visible al separar por nivel
educativo**. ¿Es contradictorio que ahora el sexo sí sea significativo? No, y el
modelo permite entender por qué. La siguiente tabla muestra cómo cambia el
coeficiente de *Mujer* a medida que se agregan controles:

```{r sexo-secuencia}
#| echo: false
mods <- list(
  "Solo sexo (marginal)" = lm(log_salario ~ sexo, datos),
  "+ educación"          = lm(log_salario ~ sexo + nivel_ed, datos),
  "+ edad"               = lm(log_salario ~ sexo + nivel_ed + edad + I(edad^2), datos),
  "Modelo completo"      = m_base)
do.call(rbind, lapply(names(mods), function(nm){
  co <- summary(mods[[nm]])$coefficients["sexoMujer", ]
  data.frame(`Especificación` = nm, `Coef. Mujer` = round(co[1], 4),
             `Error est.` = round(co[2], 4), `p-valor` = signif(co[4], 2),
             `Efecto aprox.` = paste0(round(100*(exp(co[1]) - 1), 1), "%"),
             check.names = FALSE)
})) |> kable(caption = "Coeficiente de 'Mujer' según los controles incluidos.")
```

Sin controles, la brecha es de apenas ~3%. **Al agregar la educación, se
triplica** (~−12%): como las mujeres de la muestra están más educadas (48% con
estudios superiores frente a 32% de los varones), su mayor educación
**enmascaraba** la brecha a nivel agregado. Es un caso de **efecto de supresión**:
una variable (educación), correlacionada *positivamente* tanto con ser mujer como
con el salario, ocultaba el verdadero efecto del sexo; al controlarla, la brecha
emerge.

Esto **resuelve la aparente contradicción**: lo que veíamos en el gráfico
multivariado no era un artefacto ajeno al género, sino precisamente la **brecha
condicional** (a igual educación, los varones ganan más). En el modelo completo,
al sumar informalidad, tamaño y región —donde varones y mujeres se distribuyen de
forma distinta— la brecha se modera a ~−6,6%, pero **sigue siendo significativa**:
es la parte de la diferencia salarial que **no** explican las características
observadas.

Queda una pregunta **distinta**: ¿la brecha *varía* entre niveles educativos? Eso
es lo que evalúa el término de interacción educación × sexo (no si existe la
brecha, sino si su tamaño cambia según el nivel):

```{r lineal-interac}
#| echo: false
m_int <- update(m_base, . ~ . + nivel_ed:sexo)
anova(m_base, m_int) |>
  as.data.frame() |>
  mutate(Modelo = c("Aditivo", "+ interacción educación×sexo"), .before = 1) |>
  kable(digits = c(0,0,0,0,3,3), caption = "Test de la interacción educación × sexo.")
```

La interacción **no es significativa** (p ≈ 0,52): la brecha **existe pero es
aproximadamente constante** entre niveles educativos. (En el AED las diferencias
por nivel parecían oscilar entre 7% y 19%, pero esa variación no es
estadísticamente significativa.) Por eso una única brecha de género —el modelo
aditivo— alcanza.

## Selección de variables

Se aplican procedimientos de selección **paso a paso (stepwise) en ambas
direcciones**, con los criterios **AIC** y **BIC**. El procedimiento **parte del
modelo completo** (con la interacción) y, en cada paso, evalúa tanto **quitar**
como **agregar** cada término, quedándose con el movimiento que más mejora el
criterio; se detiene cuando ningún cambio lo mejora. De este modo chequea, en los
hechos, si **cada variable aporta**. La traza muestra los pasos:

```{r stepwise-trace}
#| code-fold: true
n <- nrow(datos)
full <- lm(log_salario ~ nivel_ed*sexo + edad + I(edad^2) + informal +
             tamano_estab + region, data = datos)
sel_aic <- MASS::stepAIC(full, direction = "both", k = 2)                       # AIC
sel_bic <- MASS::stepAIC(full, direction = "both", trace = FALSE, k = log(n))   # BIC
```

En el primer paso, el único movimiento que mejora el AIC es **quitar la
interacción**; en el segundo, ni eliminar ninguna variable ni volver a agregar la
interacción mejora el criterio, y el algoritmo se detiene. Como verificación
complementaria, al **quitar cada término de a uno** del modelo aditivo, todos
empeoran significativamente el ajuste, lo que confirma que **ninguna variable es
prescindible**:

```{r drop1-tabla}
#| echo: false
drop1(m_base, test = "F") |> as.data.frame() |>
  tibble::rownames_to_column("Término") |>
  filter(Término != "<none>") |>
  transmute(Término, `g.l.` = Df, `Suma de cuad.` = round(`Sum of Sq`, 1),
            `F` = round(`F value`, 1), `p-valor` = signif(`Pr(>F)`, 2)) |>
  kable(caption = "Eliminación de un término por vez (drop1) sobre el modelo aditivo.")
```

```{r lineal-comparacion}
#| echo: false
comp <- function(m, nom) data.frame(
  Modelo = nom, `n° coef.` = length(coef(m)),
  `R² aj.` = round(summary(m)$adj.r.squared, 4),
  AIC = round(AIC(m), 1), BIC = round(BIC(m), 1),
  CME = round(sum(resid(m)^2)/df.residual(m), 4), check.names = FALSE)
rbind(comp(m_base, "Aditivo (base)"), comp(m_int, "Con interacción"),
      comp(sel_aic, "Selección AIC"), comp(sel_bic, "Selección BIC")) |>
  kable(caption = "Comparación de modelos por distintos criterios.")
```

Tanto **AIC como BIC seleccionan el mismo modelo aditivo base**: retienen todas
las predictoras y descartan únicamente la interacción. Se adopta, entonces, el
**modelo aditivo de Mincer** como modelo de trabajo, sobre el cual se evaluarán
los supuestos antes de su interpretación final.

## Evaluación de supuestos y diagnóstico

La validez de la inferencia depende de los supuestos sobre los errores. Se los
evalúa a partir de los **residuos** del modelo aditivo.

**Independencia.** Los datos son un **corte transversal** (un único trimestre),
por lo que no hay estructura temporal que genere autocorrelación. Sí cabe señalar
que la EPH tiene un diseño muestral por conglomerados que aquí no se modela (se
retoma en las limitaciones).

**Linealidad y homocedasticidad.** El gráfico de residuos vs. valores ajustados no
muestra un patrón de curvatura (la linealidad, ayudada por el log y `edad²`, es
razonable), pero sí cierta variación no constante:

```{r diag-resid}
#| echo: false
#| fig-cap: "Residuos vs. valores ajustados."
data.frame(ajustado = fitted(m_base), residuo = resid(m_base)) |>
  ggplot(aes(ajustado, residuo)) +
  geom_point(alpha = .05) +
  geom_smooth(se = FALSE, color = "blue") +
  geom_hline(yintercept = 0, color = "red") +
  labs(x = "Valores ajustados", y = "Residuos") + theme_minimal()
```

```{r diag-bp}
lmtest::bptest(m_base)
```

El test de **Breusch-Pagan rechaza** la homocedasticidad (p < 0,001): hay
**heterocedasticidad**, algo habitual en datos salariales. Esto no sesga los
coeficientes, pero **invalida los errores estándar clásicos**. Se lo aborda más
abajo con errores estándar robustos.

**Normalidad de los residuos.**

```{r diag-qq}
#| echo: false
#| fig-cap: "Q-Q normal de los residuos del modelo."
ggplot(data.frame(r = resid(m_base)), aes(sample = r)) +
  stat_qq(alpha = .1) + stat_qq_line(color = "red") +
  labs(x = "Cuantiles teóricos", y = "Residuos") + theme_minimal()
```

```{r diag-norm}
#| echo: false
r <- resid(m_base)
asim <- mean(((r-mean(r))/sd(r))^3); curt <- mean(((r-mean(r))/sd(r))^4) - 3
cat(sprintf("Asimetría = %.3f | Curtosis (exceso) = %.3f\n", asim, curt))
nortest::ad.test(r)
```

Los residuos son **simétricos** (asimetría ≈ 0) pero con **colas algo más pesadas**
que la normal (curtosis en exceso ≈ 2,9). El test de Anderson-Darling rechaza la
normalidad, pero con un tamaño muestral tan grande **detecta desvíos mínimos** (U1);
dado que $n > 10.000$, por el **Teorema Central del Límite** la distribución de los
estimadores es aproximadamente normal y la inferencia se mantiene válida.

**Observaciones influyentes.** Se evalúan con la distancia de Cook, el leverage y
las DFBETAS:

```{r diag-influ}
#| echo: false
#| fig-cap: "Distancia de Cook por observación (ninguna supera el umbral 1)."
ck <- cooks.distance(m_base)
ggplot(data.frame(i = seq_along(ck), ck = ck), aes(i, ck)) +
  geom_segment(aes(xend = i, yend = 0), alpha = .3) +
  labs(x = "Observación", y = "Distancia de Cook") + theme_minimal()
```

```{r diag-influ-tab}
#| echo: false
n <- nrow(datos); p <- length(coef(m_base)); hv <- hatvalues(m_base)
data.frame(
  Criterio = c("Distancia de Cook > 1", "Leverage > 2p/n", "Máx. distancia de Cook"),
  Valor = c(sum(ck > 1), sum(hv > 2*p/n), round(max(ck), 4))
) |> kable(caption = "Diagnóstico de observaciones influyentes.")
```

**Ningún punto es influyente**: la distancia de Cook máxima es 0,007, muy por
debajo del umbral 1. Esto **confirma la decisión tomada en el pre-procesamiento**:
los salarios atípicos que conservamos no distorsionan el ajuste (la transformación
logarítmica atenúa su efecto), por lo que no corresponde eliminarlos.

**Multicolinealidad.**

```{r diag-vif}
#| echo: false
v <- car::vif(m_base)
data.frame(Variable = rownames(v), GVIF = round(v[,1], 1),
           `GVIF^(1/2·gl)` = round(v[,3], 2), check.names = FALSE, row.names = NULL) |>
  kable(caption = "Factores de inflación de la varianza (GVIF).")
```

El único valor alto corresponde a `edad` y `edad²`, lo cual es **esperable y
benigno**: ambos términos están correlacionados por construcción (es el mismo
predictor elevado al cuadrado) y no afecta ni las predicciones ni el contraste
conjunto del efecto de la edad. El resto de las variables no presenta
multicolinealidad (GVIF ≈ 1).

**Abordaje de la heterocedasticidad: errores estándar robustos.** Se reestiman los
errores con la corrección de White (HC1). Como muestra la tabla, son **muy
similares** a los clásicos y **ninguna conclusión cambia**:

```{r diag-robusto}
#| echo: false
rob <- lmtest::coeftest(m_base, vcov = sandwich::vcovHC(m_base, type = "HC1"))
keep <- c("nivel_edSuperior completo", "sexoMujer", "informalInformal",
          "tamano_estabGrande (mas de 40)", "regionPatagonia")
data.frame(
  Variable = c("Superior completo", "Mujer", "Informal", "Tamaño grande", "Patagonia"),
  `SE clásico` = round(summary(m_base)$coefficients[keep, 2], 4),
  `SE robusto` = round(rob[keep, 2], 4),
  `p robusto` = signif(rob[keep, 4], 2), check.names = FALSE, row.names = NULL
) |> kable(caption = "Errores estándar clásicos vs. robustos (HC1), coeficientes seleccionados.")
```

En síntesis, el modelo es adecuado: la única violación relevante es la
heterocedasticidad, que se corrige con errores robustos sin alterar las
conclusiones; el apartamiento de la normalidad es inocuo dado el tamaño muestral, y
no hay observaciones influyentes ni multicolinealidad problemática.

## Modelo final e interpretación

El modelo final es el **modelo aditivo de Mincer** seleccionado, estimado con
**errores estándar robustos (HC1)** dada la heterocedasticidad detectada. Explica
un **`r round(100*summary(m_base)$adj.r.squared)`%** de la variabilidad del
log-salario ($R^2$ ajustado = 0,388). La tabla resume el **efecto porcentual** de
cada característica sobre el salario, con sus intervalos de confianza al 95%
(robustos), manteniendo constantes las demás:

```{r final-tabla}
#| echo: false
V  <- sandwich::vcovHC(m_base, type = "HC1")
ci <- lmtest::coefci(m_base, vcov. = V)
b  <- coef(m_base)
filas <- !grepl("Intercept|edad", names(b))
nombres <- c("Educación: Primario completo", "Educación: Secundario incompleto",
  "Educación: Secundario completo", "Educación: Superior incompleto",
  "Educación: Superior completo", "Sexo: Mujer", "Informalidad: Informal",
  "Tamaño: Mediano", "Tamaño: Grande", "Tamaño: Casa particular",
  "Región: Pampeana", "Región: NOA", "Región: NEA", "Región: Cuyo",
  "Región: Patagonia")
data.frame(
  Variable = nombres,
  `Efecto (%)` = round(100*(exp(b[filas]) - 1), 1),
  `IC 95% inf. (%)` = round(100*(exp(ci[filas, 1]) - 1), 1),
  `IC 95% sup. (%)` = round(100*(exp(ci[filas, 2]) - 1), 1),
  check.names = FALSE, row.names = NULL
) |> kable(caption = "Modelo final: efecto porcentual sobre el salario horario (IC 95% robustos). Referencias: Primario incompleto o menos, Varón, Formal, Chico (hasta 5), GBA.")
```

```{r final-forest}
#| echo: false
#| fig-height: 6
#| fig-cap: "Efecto porcentual sobre el salario con IC 95% robustos. En rojo, los efectos no significativos (cuyo intervalo contiene el 0)."
V  <- sandwich::vcovHC(m_base, type = "HC1")
ci <- lmtest::coefci(m_base, vcov. = V)
b  <- coef(m_base)
filas <- !grepl("Intercept|edad", names(b))
nombres <- c("Educación: Primario completo", "Educación: Secundario incompleto",
  "Educación: Secundario completo", "Educación: Superior incompleto",
  "Educación: Superior completo", "Sexo: Mujer", "Informalidad: Informal",
  "Tamaño: Mediano", "Tamaño: Grande", "Tamaño: Casa particular",
  "Región: Pampeana", "Región: NOA", "Región: NEA", "Región: Cuyo",
  "Región: Patagonia")
sig <- !(ci[filas, 1] < 0 & ci[filas, 2] > 0)   # IC (log) que NO contiene 0
dfp <- data.frame(
  variable = factor(nombres, levels = rev(nombres)),
  efecto = 100*(exp(b[filas]) - 1),
  low    = 100*(exp(ci[filas, 1]) - 1),
  high   = 100*(exp(ci[filas, 2]) - 1),
  Significatividad = factor(ifelse(sig, "Significativo",
                                   "No significativo (IC contiene 0)"),
                            levels = c("Significativo", "No significativo (IC contiene 0)")))
ggplot(dfp, aes(efecto, variable, color = Significatividad)) +
  geom_vline(xintercept = 0, linetype = "dashed", color = "grey40") +
  geom_pointrange(aes(xmin = low, xmax = high)) +
  scale_color_manual(values = c("Significativo" = "steelblue",
                                "No significativo (IC contiene 0)" = "red")) +
  labs(x = "Efecto sobre el salario (%)", y = NULL) +
  theme_minimal() + theme(legend.position = "bottom")
```

El gráfico permite leer de un vistazo la magnitud, la precisión y la
significatividad de cada efecto. El único intervalo que cruza el 0 (en rojo) es el
de *Primario completo*: no hay evidencia de que ese primer escalón educativo
implique un salario distinto al de quienes tienen, a lo sumo, primario incompleto.

**Retornos a la educación.** El salario crece de manera **monótona y creciente**
con el nivel educativo. El primer escalón (*Primario completo*) no es
significativo, pero a partir de *Secundario incompleto* todos lo son: completar el
secundario se asocia a un salario **~22% mayor**, y el nivel superior completo a
uno **~78% mayor** (IC: 63% a 93%) respecto de quienes tienen, a lo sumo, primario
incompleto. Es el determinante más fuerte del salario, junto con la informalidad.

**Perfil de edad.** El efecto de la edad es **cóncavo** (coeficiente positivo en
`edad`, negativo en `edad²`): el salario aumenta con la edad —reflejo de la
acumulación de experiencia— a una tasa decreciente, alcanza su **máximo cerca de
los 57 años** y luego desciende levemente. Es el clásico perfil de
experiencia-ingresos de Mincer.

**Brecha de género.** A igualdad de educación, edad, informalidad, tamaño y
región, las **mujeres ganan ~6,4% menos** que los varones (IC: −8,3% a −4,5%). Es
una brecha **condicional** y significativa: la parte de la diferencia salarial que
no explican las características observadas (recordando que, sin controlar por
educación, la brecha se veía casi nula).

**Penalización por informalidad.** Los trabajadores **informales ganan ~26%
menos** (IC: −28% a −24%) que los formales de iguales características. Es el efecto
individual más grande del modelo y subraya el costo salarial de la no
registración. (Esta variable es, además, la respuesta del modelo logístico de la
sección siguiente.)

**Prima por tamaño del establecimiento.** Existe una clara **prima por tamaño**:
respecto de los establecimientos chicos, los medianos pagan **~11% más** y los
grandes **~20% más**. El servicio doméstico ("Casa particular") queda ~5% por
debajo de los chicos.

**Diferencias regionales.** Tomando el GBA como referencia, el **NOA, NEA y Cuyo
pagan significativamente menos** (entre ~17% y ~24%), mientras que la
**Patagonia paga ~27% más** —consistente con su mayor costo de vida y la
estructura productiva (hidrocarburos, etc.)—. La región Pampeana se ubica apenas
por debajo del GBA.

**Síntesis (objetivo 1).** El modelo cumple el objetivo de explicar el salario en
función del capital humano y las características del empleo: confirma **retornos
crecientes a la educación**, un **perfil cóncavo de edad**, y identifica como
factores de mayor peso a la **informalidad** y la **educación superior**. Persiste
una **brecha de género** de ~6% no explicada por las demás variables, y se
verifican primas por **tamaño** y diferencias **regionales** marcadas.

# Modelo de regresión logística

*(En desarrollo.)*

# Síntesis y limitaciones

*(En desarrollo.)*
