---
title: "Determinantes del salario y de la informalidad laboral en Argentina"
subtitle: "Trabajo Final — Pre-procesamiento de datos"
author: "Lautaro Sanfilippo"
date: today
lang: es
format:
  html:
    theme: cosmo
    toc: true
    toc-location: left
    toc-title: "Contenidos"
    number-sections: true
    code-fold: true
    code-tools: true
    code-summary: "Ver código"
    fig-align: center
    fig-width: 8
    fig-height: 5
    embed-resources: true
    smooth-scroll: true
execute:
  warning: false
  message: false
  echo: true
---

```{r setup}
#| include: false
library(tidyverse)
library(knitr)

datos   <- readRDS("data/processed/eph_imputada.rds")   # base analítica (imputada)
flujo   <- readRDS("data/processed/diag_flujo.rds")      # flujo de casos
imp_cmp <- readRDS("data/processed/diag_imputacion.rds") # comparación de imputación
```

# Introducción

El mercado laboral argentino se caracteriza por una marcada **heterogeneidad
salarial** y una elevada **informalidad** (empleo no registrado). Comprender qué
factores explican el salario de las personas y qué determina la probabilidad de
trabajar en la informalidad es una pregunta central de la economía laboral.

Este trabajo aborda ambas preguntas integrando las técnicas de pre-procesamiento,
análisis exploratorio y modelado vistas en la asignatura, sobre **microdatos
reales** de la Encuesta Permanente de Hogares (EPH). Se ajustan dos modelos
complementarios:

- un **modelo de regresión lineal** para el (log) salario horario, en el marco
  de la **ecuación de Mincer**, y
- un **modelo de regresión logística** para la probabilidad de informalidad.

La condición de **informalidad** cumple un doble rol: es la **variable respuesta**
del modelo logístico y, a la vez, una **predictora** del modelo de salarios (se
espera que, a igualdad de características, los trabajadores informales perciban
menores salarios).

# Descripción general del conjunto de datos

## Fuente

Los datos provienen de la **Encuesta Permanente de Hogares (EPH)** que elabora el
**INDEC**, organismo oficial de estadística de Argentina. La EPH es una encuesta
continua que releva 31 aglomerados urbanos y publica microdatos abiertos y
anonimizados con periodicidad trimestral.

Se utiliza la **base de individuos del 4.º trimestre de 2025** (último período
disponible al momento del trabajo), descargada con el paquete de R
[`eph`](https://holatam.github.io/eph/). La base original contiene 43.703 personas
y 235 variables.

## Objetivos del estudio

1. **Modelar el salario horario** de las personas asalariadas en función de su
   capital humano y características, cuantificando los retornos a la educación, la
   brecha salarial de género y la penalización salarial asociada a la
   informalidad (regresión lineal).
2. **Modelar la probabilidad de informalidad laboral** en función de las mismas
   características, y evaluar la capacidad predictiva del modelo (regresión
   logística).

## Definición de las variables

A partir de la base original se construyó una base analítica restringida a la
población de interés (ver sección de pre-procesamiento). Las variables finales
son:

```{r tabla-variables}
#| echo: false
tribble(
  ~Variable, ~Tipo, ~Rol, ~Definición,
  "salario_horario", "Cuantitativa continua", "Respuesta (lineal)", "Ingreso de la ocupación principal por hora: P21 / (horas × 4,33)",
  "log_salario", "Cuantitativa continua", "Respuesta (lineal)", "Logaritmo natural del salario horario",
  "informal", "Categórica binaria", "Respuesta (logística) / Predictora (lineal)", "Empleo no registrado (sin descuento jubilatorio)",
  "nivel_ed", "Categórica (6 niveles)", "Predictora", "Máximo nivel educativo alcanzado",
  "edad", "Cuantitativa discreta", "Predictora", "Edad en años (se incluye también su término cuadrático)",
  "sexo", "Categórica binaria", "Predictora", "Sexo registrado (Varón / Mujer)",
  "tamano_estab", "Categórica (4 niveles)", "Predictora", "Tamaño del establecimiento (Chico/Mediano/Grande/Casa particular)",
  "region", "Categórica (6 niveles)", "Predictora", "Región del país",
  "sector", "Categórica (12 ramas)", "Exploratoria", "Rama de actividad (clasificación CAES-EPH)",
  "horas", "Cuantitativa", "Auxiliar", "Horas semanales trabajadas (define el salario horario)"
) |>
  kable(caption = "Definición de las variables de la base analítica.")
```

# Pre-procesamiento

La población objetivo del estudio son las personas **asalariadas ocupadas de 18 a
65 años**. La elección se justifica porque el salario horario solo está definido
para quienes perciben una remuneración por su trabajo, y la informalidad (medida
por el descuento jubilatorio) es un concepto propio del empleo asalariado. El
rango etario excluye a menores y a personas en edad jubilatoria, estándar en las
ecuaciones de salarios.

## Tratamiento de datos faltantes

El pre-procesamiento más delicado fue el de los **códigos especiales** de la EPH,
que el software no reconoce automáticamente como faltantes (son números reales: un
`999` de horas o un `-9` de ingreso contaminarían el análisis si no se tratan).
Se los trató **distinguiendo su significado**, que no es el mismo en todos los
casos.

### Ingreso: "no responde" (−9) ≠ "no percibió ingreso" (0)

Una distinción clave es que el código `-9` (Ns/Nr: la persona **no quiso o no supo
responder** su ingreso) **no es equivalente** al `0` (la persona **declara no haber
percibido ingreso** en el período de referencia):

- **`P21 == -9` (no respuesta):** es un **dato faltante genuino**. Al comparar las
  variables observables de quienes responden y quienes no, resultan casi idénticas
  (edad, sexo, nivel educativo, horas), por lo que no se observa dependencia con
  variables observadas. Sin embargo, **no puede descartarse un mecanismo MNAR**
  (los individuos de mayores ingresos tienden a no declarar), lo que se discute
  como limitación. Como el ingreso es la **variable respuesta**, no corresponde
  imputarlo: se trata mediante **análisis de casos completos (CCA)**.
- **`P21 == 0` (sin ingreso):** **no es un faltante.** Son ocupados que declararon
  no percibir ingreso laboral en el período (mayormente con escasa antigüedad en
  el empleo). Constituyen **otra población**, ajena a una ecuación de salarios
  (además, el salario horario sería 0, indefinido en logaritmo), por lo que se los
  **excluye**.

### Flujo de casos

El siguiente cuadro resume cuántas observaciones se descartan en cada etapa y por
qué motivo:

```{r flujo-casos}
#| echo: false
flujo |>
  mutate(n = format(n, big.mark = ".", decimal.mark = ",")) |>
  kable(col.names = c("Etapa", "n"), align = c("l", "r"),
        caption = "Flujo de casos hasta la base analítica final.")
```

La base analítica final cuenta con **`r format(nrow(datos), big.mark=".")`
asalariados**, sin valores faltantes en ninguna variable salvo el tamaño del
establecimiento, que se imputa (ver más abajo).

### Tamaño del establecimiento: códigos, recupero e imputación

El tamaño del establecimiento (`PP04C`) es un predictor relevante (existe una
**prima salarial por tamaño de empresa** y se asocia con la formalidad), pero
presenta no-respuesta. Su tratamiento requirió analizar el codebook oficial:

- El código `99` (Ns/Nr) aparecía en el 14,8% de los casos, pero la EPH incluye
  una **pregunta de recupero** (`PP04C99`) que recoge un tramo grueso (hasta 5 /
  6–40 / más de 40) para quienes no precisaron el tramo fino. Tras el recupero, la
  **no-respuesta real se reduce al 5,7%** (622 casos).
- El código `0` corresponde **exclusivamente a trabajadores de servicio
  doméstico** (casas particulares), para quienes no aplica el concepto de
  establecimiento. No es un faltante: se los clasifica como categoría propia
  (**"Casa particular"**).

Como los 622 faltantes son **todos no-domésticos**, la imputación es un problema
de tres niveles (Chico/Mediano/Grande). Siguiendo la recomendación de comparar
métodos, se imputó con **KNN (k = 5)**, **missForest** e **imputación múltiple
MICE (m = 5)**, usando como donantes las variables completas (incluida la
respuesta `log_salario`, recomendado para preservar la relación con el predictor).
Las distribuciones imputadas resultan **estables entre métodos** y consistentes
con la distribución observada:

```{r comparacion-imputacion}
#| echo: false
imp_cmp |>
  kable(caption = "Distribución (%) del tamaño del establecimiento: observada vs. imputada por método.")
```

Dada esta estabilidad, se adopta la imputación por **KNN** como base para el
análisis. (Nota: al llegar a la validación cruzada, la imputación se reajusta
dentro del conjunto de entrenamiento para evitar fuga de información.)

## Recodificación de categorías

*(En desarrollo.)*

## Creación de variables derivadas

*(En desarrollo.)*

## Transformaciones y cambios de escala

*(En desarrollo.)*

## Detección y tratamiento de valores atípicos

*(En desarrollo.)*

# Análisis exploratorio

*(En desarrollo.)*

# Modelo de regresión lineal

*(En desarrollo.)*

# Modelo de regresión logística

*(En desarrollo.)*

# Síntesis y limitaciones

*(En desarrollo.)*
